ACORDAO-COMPLETO-2481594

ACÓRDÃO 8051/2022 ATA 40/2022 - PRIMEIRA CÂMARA

VISTOS, relatados e discutidos estes autos de tomada de contas especial instaurada pelo Fundo Nacional de Saúde (FNS) , em razão da não comprovação da regular aplicação dos recursos repassados ao Município de Dourados/MS, na modalidade fundo a fundo,
ACORDAM os Ministros do Tribunal de Contas da União, reunidos em sessão de Primeira Câmara, diante das razões expostas pelo relator, em:
9.1. arquivar o presente processo, com fundamento no art. 11 da Resolução-TCU 344/2022;
9.2. dar ciência deste acórdão aos interessados e ao Fundo Nacional de Sáude.

TOMADA DE CONTAS ESPECIAL. TCE instaurada pelo(a) FUNDO NACIONAL DE SAÚDE - MS em razão de Não comprovação da regular aplicação dos recursos repassados pela União, função SAUDE, para atendimento à/ao Recurso do Bloco de Atenção Básica - PAB FIXO/Recurso do Bloco de Vigilância em Saúde - DST/AIDS/Recurso do Bloco de Média e Alta Complexidade (nº da TCE no sistema: 416/2018).

Primeira Câmara

Prefeitura Municipal de Dourados - MS.

3. Interessados/Responsáveis:
3.1. Interessado: Fundo Nacional de Saúde - MS (00.530.493/0001-71).
3.2. Responsáveis: Associação Grupo de Apoio e Solidariedade Douradense-AGASD (06.948.044/0001-24); Edvaldo de Melo Moreira (XXX.444.781-XX); João Paulo Barcellos Esteves (XXX.673.928-XX); Mário Eduardo Rocha Silva (XXX.795.958-XX); Ronaldo Jorge de Lima Quirino (XXX.140.401-XX); Sandro Ricardo Barbara (XXX.581.848-XX).

13.1. Ministros presentes: Vital do Rêgo (na Presidência), Walton Alencar Rodrigues (Relator), Benjamin Zymler e Jorge Oliveira.
13.2. Ministro-Substituto presente: Weder de Oliveira.

WALTON ALENCAR RODRIGUES

Adoto, como parte do Relatório, a instrução elaborada no âmbito da Secretaria de Controle Externo de Tomada de Contas Especial (SecexTCE) , vazada nos termos a seguir transcritos, com a qual anuíram os dirigentes da referida unidade técnica:
Cuidam os autos de tomada de contas especial instaurada pelo Fundo Nacional de Saúde (FNS) em desfavor de ex-secretários de saúde do município de Dourados/MS, os Srs. João Paulo Barcellos Esteves				 (gestão 4/12/2006 a 31/12/2008; peça 7, p. 1-2) , Edvaldo de Melo Moreira (gestão 1º/1/2009 a 2/6/2009; peça 7, p. 3-5) ,	 Sandro Ricardo Barbara (gestão 3/6/2009 a 9/7/2009; peça 7, p. 4 e 6) e Mario Eduardo Rocha Silva (gestão 16/7/2009 a 28/9/2010; peça 7, p. 7-8) , em razão da impugnação parcial de despesas realizadas com recursos do Sistema Único de Saúde (SUS) repassados, na modalidade fundo a fundo, ao município de Dourados/MS nos exercícios de 2007-2009, tendo em vista falta e falhas na apresentação de documentação comprobatória das despesas, indícios de ocorrência de sobrepreço em contratos, além de possíveis irregularidades decorrentes da contratação/subcontratação de empresas investigadas pela Polícia Federal (Operações "Owari" e "Brothers") , conforme constatado por auditoria promovida pelo Departamento Nacional de Auditoria do SUS (Denasus) junto ao ente recebedor.
HISTÓRICO
2.	O processo originou-se das constatações contidas no Relatório Complementar de Auditoria nº 8814 (peça 6) do Departamento Nacional de Auditoria do SUS (Denasus) , em decorrência de fiscalização realizada na Secretaria Municipal de Saúde de Dourados/MS com o objetivo de verificar a legalidade dos gastos realizados no período de 2007 até 2009. A auditoria apurou a possível ocorrência de dano ao erário de R$ 14.086.257,64 (peça 6, p. 158) devido às seguintes ocorrências: 
a)	pagamentos efetuados, com recursos federais, a empresas contratadas que eram investigadas pela Polícia Federal ("Operação Owari" e "Operação Brothers") , no valor de R$ 12.328.192,32. De acordo com o Denasus, as investigações efetuadas pela Polícia Federal apontaram a ocorrência de " (...) montagem de peças, manipulação de processos, direcionamento de fornecedor, conluio entre as empresas, alteração de processos arquivados e sobrepreços nos valores contratados (...) " (Constatação nº 276902; peça 6, p. 16-18) ;
b)	pagamento de aluguel, com recursos do Bloco de Média e Alta Complexidade, de imóvel para o funcionamento do Hospital Santa Rosa (Hospital da Mulher) por valores superiores aos praticados pelo mercado (contrato firmado com sobrepreço) , gerando prejuízo de R$ 601.509,94 (Constatação nº 276908; peça 6, p. 9-12) ;
c)		pagamento de aluguel de equipamentos hospitalares que não foram localizados durante a execução do Relatório de Auditoria nº 7367/2008 do Denasus, e que geraram despesas de R$ 20.823,00, pagas com recursos do Bloco de Média e Alta Complexidade (Constatação nº 276912; peça 6, p. 23-24) ; 
d)		pagamentos de despesas, com recursos do Bloco de Média e Alta Complexidade, relativas à aquisição de estoque de medicamentos e de materiais hospitalares do Hospital Santa Rosa, sem comprovação do relatório de inventário, no montante de R$ 370.592,95 (Constatação nº 276913; peça 6, p. 18-19) ; 
e)		pagamentos de R$ 55.259,67 por serviços que foram terceirizados a empresas investigadas pela Polícia Federal ("Operação Owari") . Desse valor, R$ 53.861,17 foram pagos com recursos federais (Constatação nº 276916; peça 6, p. 14-16) ;
f)		comprovação de despesas por meio da apresentação de notas fiscais que divergiam dos valores registrados nos Livros Fiscais de Registros de Entradas e Saídas das empresas contratadas ("notas calçadas") . Tais despesas foram pagas com recursos federais no montante de R$ 141.022,98 (Constatação nº 276905; peça 6, p. 21-22) ;
g)		não prestação de contas referentes a convênios formalizados pela Secretaria Municipal com entidade não governamental (Convênios nº s 057/2004, 058/2004 e 061/2007) . Foram repassados R$ 201.997,41 referentes a recursos federais sem que fossem identificadas as prestações de contas quanto à utilização desses recursos (Constatação nº 276911; peça 6, p. 19-20) ;
h)		pagamentos de despesas referentes a instalação de forro de gesso, com recursos do Bloco de Vigilância em Saúde destinados ao incentivo da Política Nacional de DST/AIDS, no valor de R$ 31.628,83, sendo que esses serviços não restaram comprovadamente executados (Constatação nº 276904; peça 6, p. 8-9) ;
i)		pagamentos de despesas referentes a aquisição de comida, no valor de R$ 15.981,90 com recursos do Bloco de Vigilância em Saúde destinados ao incentivo da Política Nacional de DST/AIDS, sem a comprovação do setor solicitante e nem do destino da entrega, além de não existir previsão para aplicação desses recursos em gastos com esse tipo de despesa (Constatação nº 276900; peça 6, p. 13-14) ; 
j)		não comprovação de despesas realizadas com aquisições de produtos hortifrutigranjeiros em face da inexistência de registros de controle de entrada e saída, no valor de R$ 12.316,91 (Constatação nº 276914; peça 6, p. 20-21) ; 
k)		não comprovação de realização de despesas, com recursos federais no valor de R$ 12.978,00, referentes à prestação de serviços de análise da água utilizada nas Unidades de Saúde de Dourados/MS (Constatação 276917; peça 6, p. 22) ;  
l)		transferência de recursos destinados ao incentivo da Política Nacional de DST/AIDS para conta salário, no valor de R$ 22.571,90 (Constatação nº 276915; peça 6, p. 8) ; e
m)	 	utilização de recursos financeiros do Bloco de Atenção Básica para pagamento de despesas relacionadas com outros blocos de financiamento, caracterizando desvio de objeto no montante de R$ 272.780,33 (Constatação nº 276910; peça 6, p. 12-13) .
3.	O detalhamento do débito encontra-se registrado no Relatório Complementar de Auditoria nº 8814 do Denasus (peça 6, p. 25-158) .
4.	Contudo, há de ressaltar que a Coordenação Geral de Auditoria da entidade emitiu o Parecer Administrativo COADE/CGAUD/DENASUS nº 1086 (peça 23, p. 1-2) , de 5 de dezembro de 2014, contendo uma nova planilha corrigida de débito (peça 23, p. 3-90, e peça 24, p. 1-74) , afirmando que, do montante anteriormente apurado (R$ 14.086.257,64) , somente o valor de R$ 13.790.905,41 (itens "a" até "k" supramencionados) teriam de ser devolvidos ao Fundo Nacional de Saúde por se tratarem de prejuízo.
5.	O montante restante, referente a R$ 295.352,23 (itens "l" e "m") , por não tratar de prejuízo propriamente dito, deveria ser ressarcido pelo município de Dourados/MS ao seu respectivo Fundo Municipal de Saúde, pois envolviam irregularidades relativas a desvios de finalidade/objeto, sendo que o Denasus já teria solicitada a devolução desses recursos àquele ente (peça 18, p. 3, item 3) .
6.	O Relatório Completo do Tomador de Contas nº 71/2018 (peça 47) , acompanhando o entendimento do Denasus, caracterizou a responsabilidade dos Srs. João Paulo Barcellos Esteves, Edvaldo de Melo Moreira,	 Sandro Ricardo Barbara e Mario Eduardo Rocha Silva, ex-secretários de saúde do município de Dourados/MS, quanto à imputação de débito no montante de R$ 13.790.905,41.
7.	O Relatório de Auditoria nº 972/2018 do Controle Interno (peça 48) retrata as questões relatadas no Relatório Completo do Tomador de Contas.
8.	Diante disso, a Secretaria de Controle Interno certificou a irregularidade das contas (peça 49) , acompanhado do parecer do dirigente do órgão de controle interno (peça 50) , tendo o Ministro de Estado da Saúde, Sr. Gilberto Occhi, registrado o conhecimento das conclusões daquele órgão de controle interno (peça 51) . A responsabilização foi devidamente inscrita no Siafi (peça 16) .
9.	A presente tomada de contas especial foi autuada no TCU em 28/10/2018, dando início à fase externa da TCE.
Fase Externa
10.	Por meio da primeira instrução exarada pela Secex-TCE (peça 52) , em 27/2/2019, concluiu-se que não houve o transcurso de mais de dez anos desde o fato gerador sem que os responsáveis tivessem sido notificados pela autoridade administrativa federal competente (art. 6º, inciso II c/c art. 19 da IN/TCU 71/2012, modificada pela IN/TCU 76/2016) , uma vez que os recursos transferidos e as despesas impugnadas referem-se aos exercícios de 2007 a 2009, e os responsáveis foram notificados sobre as irregularidades pela autoridade administrativa competente, conforme descrito no Relatório Completo do Tomador de Contas nº 71/2018, por meio de notificações expedidas entre 2010 a 2014 (peça 52, p. 3) .
11.	Registrou-se, também, que o valor atualizado do débito apurado (sem juros) era superior a R$ 100.000,00 em 1º/7/2017, na forma estabelecida pelos arts. 6º, inciso I, e 19 da IN/TCU 71/2012, modificada pela IN/TCU 76/2016 (peça 52, p. 3) .
12.	Verificou-se, ainda, que o tomador de contas identificou a ocorrência de onze irregularidades como ilícito gerador do dano (peça 52, p. 4-8) , as quais são resumidas a seguir:
Ocorrência 1: pagamentos efetuados, com recursos federais, a empresas contratadas que eram investigadas pela Polícia Federal, "Operação Owari" e "Operação Brothers", sendo que, conforme os Inquéritos Policiais nº s 0114/2009 e 0015/2009,  tais pagamentos se revelaram irregulares em face de indícios de ocorrência de montagem de peças, manipulação de processos, direcionamento de fornecedor, conluio entre as empresas, alteração de processos arquivados e indícios de sobrepreço dos valores contratados (Constatação nº 276902; peça 6, p. 16-18) ;
Valor histórico: R$ 12.328.192,32;
Dispositivos violados: art. 3º da Lei 8666/1993;
Responsáveis: Srs João Paulo Barcellos Esteves				 (gestão 4/12/2006 a 31/12/2008) , Edvaldo de Melo Moreira (gestão 1º/1/2009 a 2/6/2009) e Sandro Ricardo Barbara (gestão 3/6/2009 a 9/7/2009) , na condição de secretários de saúde de Dourados/MS.
Condutas: os responsáveis permitiram, durante as suas respectivas gestões, a realização de despesas em favor das empresas que teriam participado de irregularidades nas licitações e na execução dos contratos;
Evidências: Relatório de Análise de Material Apreendido IPL nº s 0114/2009 e 0115/2009, processos e demonstrativos de despesas, conforme descrito na Constatação nº 276902 do Relatório Complementar de Auditoria nº 8814 do Denasus.
Ocorrência 2: pagamento de aluguel, com recursos do Bloco de Média e Alta Complexidade, de imóvel para o funcionamento do Hospital Santa Rosa (Hospital da Mulher) por valores superiores aos praticados pelo mercado (Constatação nº 276908; peça 6, p. 9-12) ;
Valor histórico: R$ 601.509,94;
Dispositivos violados: Lei nº 8.666/1993;
Responsáveis: Srs João Paulo Barcellos Esteves				 (gestão 4/12/2006 a 31/12/2008) , Edvaldo de Melo Moreira (gestão 1º/1/2009 a 2/6/2009) , Sandro Ricardo Barbara (gestão 3/6/2009 a 9/7/2009) e Mario Eduardo Rocha Silva (gestão 16/7/2009 a 28/9/2010) , na condição de secretários de saúde de Dourados/MS;
Condutas: os responsáveis permitiram, durante as suas respectivas gestões, a realização de despesas de aluguel com sobrepreço;
Evidências: Relatório de Análise de Material Apreendido IPL nº s 0114/2009 e 0115/2009, Relatório de Auditoria nº 7367/2008 do Denasus, processos e demonstrativos de despesas, conforme descrito na Constatação nº 276908 do Relatório Complementar de Auditoria nº 8814 do Denasus.
Ocorrência 3: pagamento de aluguel de equipamentos hospitalares que não foram localizados durante a execução do Relatório de Auditoria nº 7367/2008 do Denasus (Constatação nº 276912; peça 6, p. 23-24) ;
Valor histórico: R$ 20.823,00;
Dispositivos violados: art. 172 do Código Penal e Lei Complementar nº 101/2000;
Responsáveis: Srs João Paulo Barcellos Esteves				 (gestão 4/12/2006 a 31/12/2008) , Edvaldo de Melo Moreira (gestão 1º/1/2009 a 2/6/2009) , Sandro Ricardo Barbara (gestão 3/6/2009 a 9/7/2009) e Mario Eduardo Rocha Silva (gestão 16/7/2009 a 28/9/2010) , na condição de secretários de saúde de Dourados/MS;
Condutas: os responsáveis permitiram, durante as suas respectivas gestões, a realização de despesas de aluguel com equipamentos hospitalares que se revelaram inexistentes (superfarturamento) ;
Evidências: Relatório de Auditoria nº 7367/2008 do Denasus, processos e demonstrativos de despesas, conforme descrito na Constatação nº 276912 do Relatório Complementar de Auditoria nº 8814 do Denasus.
Ocorrência 4: pagamentos de despesas, com recursos do Bloco de Média e Alta Complexidade, relativas à aquisição de estoque de medicamentos e de materiais hospitalares do Hospital Santa Rosa, sem comprovação do relatório de inventário (Constatação nº 276913; peça 6, p. 18-19) ;
Valor histórico: R$ 370.592,95;
Dispositivos violados: IN/SEDAP nº 205/1988 e Lei nº 8666/1993;
Responsáveis: Sr. João Paulo Barcellos Esteves				 (gestão 4/12/2006 a 31/12/2008) , na condição de secretário de saúde de Dourados/MS;
Condutas: o responsável não comprovou a aquisição de medicamentos;
Evidências: processos e demonstrativos de despesas, conforme descrito na Constatação nº 276913 do Relatório Complementar de Auditoria nº 8814 do Denasus.
Ocorrência 5: pagamentos pela execução de serviços que foram terceirizados a empresas investigadas pela Polícia Federal no âmbito da "Operação Owari" (Constatação nº 276916; peça 6, p. 14-16) ;
Valor histórico: R$ 53.861,17;
Dispositivos violados: Lei nº 8666/1993;
Responsáveis: Srs. Edvaldo de Melo Moreira (gestão 1º/1/2009 a 2/6/2009) e Sandro Ricardo Barbara (gestão 3/6/2009 a 9/7/2009) , na condição de secretários de saúde de Dourados/MS;
Condutas: os responsáveis permitiram, durante as suas respectivas gestões, a subcontratação de empresas que estavam sendo investigadas;
Evidências: processos e demonstrativos de despesas, conforme descrito na Constatação nº 276916 do Relatório Complementar de Auditoria nº 8814 do Denasus.
Ocorrência 6: comprovação de despesas por meio da apresentação notas fiscais que divergiam dos valores registrados nos Livros Fiscais de Registros de Entradas e Saídas das empresas contratas (Constatação nº 276905; peça 6, p. 21-22) ;
Valor histórico: R$ 141.022,98;
Dispositivos violados: art. 1º, inciso III, da Lei nº 8137/1990;
Responsáveis: Srs João Paulo Barcellos Esteves				 (gestão 4/12/2006 a 31/12/2008) e Edvaldo de Melo Moreira (gestão 1º/1/2009 a 2/6/2009) , na condição de secretários de saúde de Dourados/MS;
Condutas: os responsáveis permitiram, durante as suas respectivas gestões, a ocorrência de pagamentos por meio da aceitação de notas fiscais irregulares;
Evidências: demonstrativos de despesas e livros de registros fiscais das empresas envolvidas, conforme descrito na Constatação nº 276905 do Relatório Complementar de Auditoria nº 8814 do Denasus.
Ocorrência 7: não prestação de contas referentes aos Convênios nº s 057/2004, 058/2004 e 061/2007, formalizados pela Secretaria Municipal com entidade não governamental (Constatação nº 276911; peça 6, p. 19-20) ;
Valor histórico: R$ 201.997,41;
Dispositivos violados: Cláusula Terceira, Item II, alínea "j" dos Convênios nº 057/2004 e 058/2004 e Cláusula Terceira, Item 2, alínea "e" do Convênio 061/2007;
Responsáveis: Sr. João Paulo Barcellos Esteves				 (gestão 4/12/2006 a 31/12/2008) , na condição de secretário de saúde de Dourados/MS.
Condutas: o responsável n	ão demonstrou o correto uso dos recursos repassados por meio desses convênios, sendo que ele deveria cobrar e analisar as prestações de contas da entidade;
Evidências: processos e demonstrativos de despesas, conforme descrito na Constatação nº 276911 do Relatório Complementar de Auditoria nº 8814 do Denasus.
Ocorrência 8: pagamentos de despesas, com recursos do Bloco de Vigilância em Saúde destinadas ao incentivo da Política Nacional de DST/AIDS, por serviços que não restaram comprovadamente executados referentes a instalação de forro de gesso (Constatação nº 276904; peça 6, p. 8-9) ;
Valor histórico: R$ 31.628,83;
Dispositivos violados: art. 172 do Código Penal e art. 73, inciso I, letra "b", da Lei 8666/1993; 
Responsáveis: Sr. João Paulo Barcellos Esteves				 (gestão 4/12/2006 a 31/12/2008) , na condição de secretário de saúde de Dourados/MS;
Condutas: não demonstrar a boa e regular aplicação de recursos do SUS dos valores recebidos do Fundo Nacional de Saúde pelo município de Dourados/MS, em face do pagamento por serviços que não restaram comprovadamente executados;
Evidências: processos e demonstrativos de despesas, conforme descrito na Constatação nº 276904 do Relatório Complementar de Auditoria nº 8814 do Denasus.
Ocorrência 9: pagamentos de despesas referentes a aquisição de comida, com recursos do Bloco de Vigilância em Saúde destinados ao incentivo da Política Nacional de DST/AIDS, sem a comprovação do setor solicitante e nem do destino da entrega, além de não existir previsão para aplicação desses recursos em gastos com esse tipo de despesa (Constatação nº 276900; peça 6, p. 13-14) ;
Valor histórico: R$ 15.981,90;
Dispositivos violados: art. 3º da Lei nº 8666/1993;
Responsáveis: Sr. João Paulo Barcellos Esteves				 (gestão 4/12/2006 a 31/12/2008) , na condição de secretário de saúde de Dourados/MS;
Condutas: o responsável permitiu o pagamento por serviços que não restaram comprovadamente executados, além de não apresentar justificativas para essas despesas não previstas;
Evidências: processos e demonstrativos de despesas, conforme descrito na Constatação nº 276900 do Relatório Complementar de Auditoria nº 8814 do Denasus.
Ocorrência 10: não comprovação de despesas realizadas com aquisições de produtos hortifrutigranjeiros em face da inexistência de registros de controle de entrada e saída dos itens adquiridos (Constatação nº 276914; peça 6, p. 20-21) ;
Valor histórico: R$ 12.316,91;
Dispositivos violados: IN/SEDAP nº 205/1988 e Lei nº 8666/1993;
Responsáveis: Srs João Paulo Barcellos Esteves				 (gestão 4/12/2006 a 31/12/2008) e Edvaldo de Melo Moreira (gestão 1º/1/2009 a 2/6/2009) , na condição de secretários de saúde de Dourados/MS.
Condutas: os responsáveis permitiram o pagamento por produtos que não restaram comprovadamente recebidos;
Evidências: processos e demonstrativos de despesas, conforme descrito na Constatação nº 276914 do Relatório Complementar de Auditoria nº 8814 do Denasus.
Ocorrência 11: não comprovação de realização de despesas, com recursos federais, referentes à prestação de serviços de análise da água utilizada nas Unidades de Saúde de Dourados/MS (Constatação 276917; peça 6, p. 22) ;
Valor histórico: R$ 12.978,00;
Dispositivos violados: art. 172 do Código Penal, Lei Complementar nº 101/2000 e Lei nº 4320/1964;
Responsáveis: Srs João Paulo Barcellos Esteves				 (gestão 4/12/2006 a 31/12/2008) e Edvaldo de Melo Moreira (gestão 1º/1/2009 a 2/6/2009) , na condição de secretários de saúde de Dourados/MS.
Condutas: os responsáveis permitiram o pagamento por serviços que não restaram comprovadamente executados;
Evidências: processos e demonstrativos de despesas, conforme descrito na Constatação nº 276917 do Relatório Complementar de Auditoria nº 8814 do Denasus.
13.	Contudo, ainda em análise preliminar, registrou-se discordâncias quanto aos procedimentos adotados para a correta e suficiente caracterização de parte dessas irregularidades, além de se constatar que algumas dessas já estavam sendo averiguados pelo TCU no âmbito dos TC Processo 022.246/2010-0, TC Processo 022.252/2010-0, TC Processo 022.260/2010-2 e TC Processo 022.261/2010-9, consequentemente entendeu-se ser mais adequado tornar insubsistente e/ou remover a apuração das Ocorrências 1, 2, 3, 4, 5 e 6 do escopo tratado nestes autos (peça 52, p. 8-10, §§ 15-30) , conforme resumido no quadro abaixo:
Quadro 1 - Resumo dos motivos pela manifestação de afastamento/remoção da apuração das Ocorrências 1, 2, 3, 4, 5 e 6 no âmbito desta TCE (peça 52, p. 8-10, §§ 15-30) .
	Ocorrências
	Motivos 

	1 e 5
	Entendeu-se que ambas não apresentam evidências suficientes para caracterizar a ocorrência de dano ao erário, verificando-se que essas duas irregularidades eram suportadas apenas pela constatação de que as empresas contratadas/subcontratadas estavam sendo investigadas pela Polícia Federal, o que daria causa, na opinião dos auditores do Denasus, a dano ao erário pelos valores integralmente pagos (peça 6, p. 14-18; Constatações nº s 276902 e 276916) , contudo não foram apontados indícios de ocorrência de sobrepreço, de superfaturamento, de pagamentos por serviços não prestados nem foram apresentadas estimativas de preços de mercado com vistas a caracterizar possível prejuízo.

	6
	Entendeu-se que essa ocorrência não apresenta evidências suficientes para caracterizar a ocorrência de dano ao erário pelo valores integralmente pagos, visto que ela se baseou apenas na constatação de que as notas fiscais apresentadas possuíam valores divergentes daqueles constantes dos respectivos Livros Fiscais de Registros de Entradas e Saídas empresariais, caracterizando a possível emissão de "notas fiscais calçadas" com vistas a uma aparente sonegação de tributos (peça 6, p. 21-22; Constatação 276905) , não sendo apontados indícios de ocorrência de sobrepreço, de superfaturamento, de pagamentos por serviços não prestados nem foram apresentadas estimativas de preços de mercado com vistas a caracterizar possível prejuízo.

	2, 3 e 4
	Observou-se que os referidos indícios de dano ao erário já estariam sendo averiguados no âmbito dos processos 
- TC Processo 022.246/2010-0 (Ocorrência 2) ;
- TC Processo 022.252/2010-0 (Ocorrência 3) ; e
- TC Processo 022.260/2010-2 e TC Processo 022.261/2010-9 (Ocorrência 4) .

14.	Ressalte-se que a descaraterização e a retirada da averiguação e apuração das Ocorrências 1, 2, 3, 4, 5 e 6 também imporia a exclusão dos Srs. Sandro Ricardo Barbara (CPF XXX.581.848-XX) e Mario Eduardo Rocha Silva (CPF XXX.795.958-XX) da relação processual deste processo (peça 52, p. 4-8 e p. 12, § 48) .
15.	Por outro lado, verificou-se que esta TCE se encontraria apta a prosseguir na apuração das Ocorrências 7, 8, 9, 10 e 11, referentes ao acometimento de possível dano ao erário no valor histórico de R$ 274.903,05, pois essas ainda restariam caracterizadas nos autos, além de não terem sido localizados outros processos tratando dessas no âmbito do TCU (peça 52, p. 10-11, §§ 30-42) . 
16.	Especificamente quanto à Ocorrência 7, ainda caberia diligenciar ao município e ao FNS quanto aos procedimentos adotados visando a apresentação e análise das prestações de contas da entidade ou que buscassem o ressarcimento dos referidos valores. Considerou-se, ainda, grande a possibilidade de que a responsabilidade pela gestão e acompanhamento da prestação de contas dos Convênios nº 057/2004 e 058/2004 recairia sobre outros responsáveis ainda não arrolados nestes autos, pois o Denasus apenas identificou os ex-secretários municipais de saúde de Dourados/MS que ocuparam esse cargo a partir de 4/12/2006 (peça 6, p. 6) .
17.	Ademais, nessa comunicação também caberia questionar o FNS sobre os procedimentos adotados para que o ente federativo restituísse o valor de R$ 295.352,23 (parágrafo 5º da seção "Histórico") aos cofres do Fundo Municipal de Saúde, conforme posicionamento firmado por meio dos itens 9.3.5.1 e 9.3.5.2 e 9.3.5.3 do Acórdão 1072/2017-TCU-Plenário.
18.	Quanto às Ocorrências 8, 9, 10 e 11, referentes à falta e/ou falha na documentação comprobatória das despesas no valor total histórico de R$ 72.905,64, propôs-se a citação dos secretários de saúde de Dourados/MS, à época, Srs. João Paulo Barcellos Esteves (gestão 4/12/2006 a 31/12/2008) e Edvaldo de Melo Moreira (gestão 1º/1/2009 a 2/6/2009) , conforme registra a responsabilização efetuada à peça 52, p. 12.
19.	Em face desses diversos entendimentos firmados em instrução preliminar, os quais resultaram em significativa redução do dano a ser apurado neste processo, posicionou-se pelo encaminhamento do feito ao Ministro-Relator para emissão de pronunciamento quanto ao acolhimento, ou não, das propostas apresentadas (peça 52, p. 13, §§ 56-57) .
20.	Essas proposições foram acolhidas pelo corpo diretivo da Secex-TCE (peças 53 e 54) e pelo o relator, Ministro Walton Alencar Rodrigues, em despacho de 9/4/2019 à peça 55, dando causa à expedição das diligências e citações resumidas no quadro a seguir:
Quadro 2 - Comunicações efetuadas após despacho do relator do processo em 9/4/2019 (peça 55) .
	Destinatário/Responsável
	Ofício de citação/audiência/diligência
	Comunicação e Aviso de Recebimento (AR) 
	Alegações de defesa/Razões de justificativa/Solicitação de Prorrogação de Prazo

	Fundo Nacional de Saúde.
	Diligência: 
Ofício 4060/2019-TCU/Secex-TCE, de 14/6/2019 (peça 60) .
Pesquisa de endereço à peça 57.
	Recebido em 19/6/2019 (peça 64) .
	Resposta à diligência
Apresentada em 3/7/2019 (peça 65) .

	Município de Dourados/MS, na pessoa da prefeita Délia Razuk.
	Diligência: 
Ofício 4059/2019-TCU/Secex-TCE, de 14/6/2019 (peça 63) .
Pesquisa de endereço à peça 56.
	Recebido em 2/7/2019 (peça 69) 
	Resposta à diligência
Apresentada em 29/7/2019 (peça 78) .

	Sr. João Paulo Barcellos Esteves, na condição de secretário e saúde do município de Dourados/MS de 4/12/2006 a 31/12/2008.
	Citação:
Ofício 4063/2019-TCU/Secex-TCE, de 14/6/2019 (peça 61) .
Pesquisa de endereço à peça 58.
	Recebido em 28/6/2019 (peça 70) .
	Solicitação de Prorrogação de Prazo:
Apresentou pedido de prorrogação por mais 30 dias em 16/7/2019 (peças 71, 75 e 76) .
Concedido por 30 dias em 17/7/2019 (peça 77) . 
Solicitação de Prorrogação de Prazo:
Apresentou novo pedido de prorrogação por mais 15 dias em 13/8/2019 (peças 80 e 82) .
Concedido em 14/8/2019 (peça 89) .
Alegações de defesa:
Apresentadas em 27/8/2019 (peças 90-114) .

	Sr. Edvaldo de Melo Moreira, na condição de secretário e saúde do município de Dourados/MS de 1º/1/2009 a 2/6/2009.
	Citação:
Ofício 4066/2019-TCU/Secex-TCE, de 14/6/2019 (peça 62) .
Pesquisa de endereço à peça 59.
	Recebido em 2/7/2019 (peça 68) .
	Solicitação de Prorrogação de Prazo:
Apresentou pedido de prorrogação em 9/7/2019 (peça 66) .
Concedido por 30 dias em 11/7/2019 (peça 67) . 
Alegações de defesa:
Apresentadas em 8/8/2019 (peça 79) .

21.	Relativamente quanto à não prestação de contas referentes aos Convênios nº s 057/2004, 058/2004 e 061/2007 (Ocorrência 7) , a análise das respostas das diligências efetuadas ao FNS e ao município permitiram à Secex-TCE emitir em 27/2/2020 (peças 117-119) opinião pela necessidade de expedição de citações complementares, dirigidas à Associação Grupo de Apoio e Solidariedade Douradense - ASGASD (CNPJ: 06.948.044/00001-24) e a seu presidente à época, Sr. Ronaldo Jorge de Lima Quirino (CPF: XXX.140.401-XX) , pelo dano histórico de R$ 201.997,41, conforme dispôs análise contida à peça 117:
 (...) 
25. De início, cumpre destacar que a diligência expedida ao Fundo Nacional de Saúde foi efetuada de forma incorreta, pois o ofício (peça 60) não requereu da entidade dados sobre os Convênios nº s 057/2004, 058/2004 e 061/2007, o que contrariou a proposta constante em instrução preliminar (peça 52, p. 14, item "b") . 
26. Dessa forma, a comunicação restringiu-se apenas a solicitar informações quanto aos procedimentos adotados para que o município de Dourados/MS restituísse aos cofres do respectivo Fundo Municipal de Saúde valores dispendidos com desvio de objeto/finalidade (peça 52, p. 14, item "c") .
27. De todo modo, quanto a esse questionamento, o FNS apresentou evidências de que a Secretaria Municipal de Saúde de Dourados/MS realizou a devolução em parcela única do valor de R$ 513.709,97 para o bloco de atenção básica (peça 65, p. 1-4) .
28. Por sua vez, em resposta à diligência ao município de Dourados/MS solicitando informações sobre os Convênios nº s 057/2004, 058/2004 e 061/2007 firmados com a Associação Grupo de Apoio e Solidariedade Douradense - ASGASD - CNPJ: 06.948.044/00001-24 (peça 63) , a prefeita da municipalidade apresentou documentos por meio do Ofício nº 134/2019/CONTROL/PMD (peça 78) dos quais pode-se verificar que:
a) a gestão atual afirma que não possuía conhecimento da ausência/insuficiência da prestação de contas desses convênios e por essa razão não houve nenhum ato no sentido de regularizar os mesmos junto ao órgão federal competente após quase quinze anos (peça 78, p. 2) ;
b) a prefeita informa que todos os documentos localizados e que eram relativos a esses convênios foram encaminhados nessa resposta. Desses, pode-se verificar que:
i.  O Convênio nº 057/2004 foi firmado em 1º/10/2004, no valor inicial de R$ 88.968,00, pela então secretária de saúde de Dourados/MS, Sra. Maria de Fátima Metelaro, e pelo presidente da entidade, Sr. Ronaldo Jorge de Lima Quirino, com vigência até 30/9/2005, prorrogado até 28/6/2007 (peça 78, p. 18-40) ;
ii.  O Convênio nº 058/2004 foi firmado em 1º/10/2004, no valor inicial de R$ 42.041,28, pela então secretária de saúde de Dourados/MS, Sra. Maria de Fátima Metelaro, e pelo presidente da entidade, Sr. Ronaldo Jorge de Lima Quirino, com vigência até 30/9/2005, prorrogado até 28/6/2007 (peça 78, p. 107-201) 
iii.  O Convênio nº s 061/2007 foi firmado em 30/3/2007, no valor inicial de R$ 42.420,48, pelo secretário de saúde de Dourados/MS, Sr. João Paulo Barcellos Esteves, e pelo presidente da entidade, Sr. Ronaldo Jorge de Lima Quirino, com vigência de 1º/4/2007 até 28/3/2008. Contudo, o ajuste foi rescindido em 1º/11/2007 (peça 78, p. 61-106) .
c) foram identificadas irregularidades nas prestações de contas dos Convênios nº s 057/2004 e 058/2004. Ao ser comunicada sobre isso, a entidade solicitou o cancelamento dessa notificação em 3/7/2008 (peça 78, p. 101, 123 e 134) ;  
d) existe um parecer da procuradora do município, emitido em 27/3/2008, posicionando-se pela glosa dos recursos repassados por meio do Convênio nº 061/2007 em virtude da ausência da prestação de contas (peça 78, p. 93-95) ;
e) consta informação de determinação de abertura de processos em 30/4/2008 para apuração de responsabilidades no âmbito dos Convênios nº s 057/2004 e 058/2004 (peça 78, p. 17) em decorrência de os documentos apresentados pela entidade, a título de prestação de contas, terem sido considerados insuficientes;
f) consta informação de determinação de abertura de processo em 30/4/2008 para apuração de responsabilidades no âmbito do Convênio nº 061/2007 (peça 78, p. 60) em decorrência de não apresentação da prestação de contas pela entidade;
g) identificou-se comunicação expedida à entidade em 3/8/2007 solicitando a apresentação de documentos referentes à prestação de contas do Convênio nº 061/2007 (peça 78, p. 80-81) . Posteriormente, em 21/5/2008, a entidade foi notificada sobre a necessidade de devolução dos valores glosados (peça 78, p. 96-101) ; e
h) o presidente da ASGASD à época da assinatura e execução dos convênios era o Sr. Ronaldo Jorge de Lima Quirino (CPF: XXX.140.401-XX; peça 116) , conforme atestam os diversos documentos assinados por ele como representante da entidade no período de 2004 a 2008 (peça 78) .
29. Ressalte-se que o Relatório Complementar de Auditoria nº 8814 do Denasus (peça 6, p. 19-20; constatação nº 276911) registra que foi repassado o valor de R$ 201.997,41 à entidade convenente com recursos das contas correntes nº 31.548-6 - DST/AIDS (bloco vigilância em saúde/incentivo da política DST/AIDS) , nº 21.924-X - FAEC (bloco de alta e média complexidade) e nº 37.057-6 - RENAST (bloco de vigilância em saúde/Rede Nacional de Atenção integral a Saúde do Trabalhador) , recursos dos quais não foram localizadas as referidas prestações de contas, dando causa às seguintes proposições de devolução (peça 6, p. 25-158) :
	Convênio nº 057/2004 - recebimento de recursos da conta nº 37.057-6 - RENAST
		Convênio nº 058/2004 - recebimento de recursos da conta nº 21.924-X - FAEC
		Convênio nº 061/2007 - recebimento de recursos da conta nº 31.548-6 - DST/AIDS

	Devolução
	Data Fator Gerador
	Valor
		Devolução
	Data Fator Gerador
	Valor
		Devolução
	Data Fator Gerador
	Valor

	124790
	07/02/2007
	14.858,91
		124789
	07/02/2007
	12.531,82
		124816
	06/06/2007
	3.300,36

	124791
	08/03/2007
	14.372,35
		124792
	08/03/2007
	13.027,48
		124819
	04/07/2007
	3.300,36

	124809
	04/04/2007
	14.855,79
		124810
	04/04/2007
	16.781,55
		124821
	07/08/2007
	3.300,36

	124812
	03/05/2007
	14.855,79
		124811
	03/05/2007
	16.759,33
		124823
	06/09/2007
	3.300,36

	124817
	06/06/2007
	14.855,79
		124814
	04/06/2007
	17.178,29
		124824
	04/12/2007
	3.300,36

	124818
	04/07/2007
	14.855,79
		124820
	04/07/2007
	17.262,36
		124825
	04/12/2007
	3.300,36

		Total:
	88.654,42
			Total:
	93.540,83
			Total:
	19.802,16

 (...) 
30. As transferências efetuadas à ASGASD foram concretizadas por meio da emissão de cheques, ordens de pagamento e transferências (registradas em extratos às peças 33-35) , sendo que a equipe de auditoria concluiu que a entidade recebeu esses recursos por meio da leitura de processos de despesas referentes ao repasses (peça 6, p. 19, item "Fonte de Evidência") .
31. Nessa seara, entende-se que caberia ao Tribunal efetuar a citação solidária da ASGASD e de seu presidente à época por terem gerido os referidos recursos, sendo que essa responsabilização atende ao disposto na Súmula 286 da Jurisprudência do TCU, segundo a qual "a pessoa jurídica de direito privado destinatária de transferências voluntárias de recursos federais feitas com vistas à consecução de uma finalidade pública responde solidariamente com seus administradores pelos danos causados ao erário na aplicação desses recursos".
32. Em que pese ambos não tenham sido arrolados nesta TCE pelo FNS ou pelo Denasus, verifica-se que, assim como no caso das demais irregularidades apuradas nestes autos (§ 10º) , não houve o transcurso de mais de dez anos desde o fato gerador sem que a entidade e o seu presidente tenham sido notificados pela autoridade administrativa competente (art. 6º, inciso II c/c art. 19 da IN/TCU 71/2012, modificada pela IN/TCU 76/2016) , uma vez que os recursos transferidos e as despesas impugnadas no âmbito dos Convênios nº s 057/2004, 058/2004 e 061/2007 referem-se ao exercício de 2007 (§ 28) , e os responsáveis foram notificados sobre as irregularidades pela secretaria municipal de saúde de Dourados/MS em 2007 e 2008 (peça 78, p. p. 80-81, 96-101, 123 e 134) .
33. Dessa forma, manifesta-se, preliminarmente, por que seja efetuada as citações solidárias da ASGASD (CNPJ: 06.948.044/00001-24; com situação cadastral "INAPTA" desde 12/12/2018, à peça 116) e de seu presidente à época, Sr. Ronaldo Jorge de Lima Quirino (CPF: XXX.140.401-XX) pelo dano identificado de R$ 201.997,41 (referente à Ocorrência 7 descrita nos § 12 e §§ 17-18) . Por outro lado, entende-se que não seria razoável a imputação solidária desse débito aos respectivos secretários municipais de Dourados/MS durante o período de execução dos Convênios nº s 057/2004, 058/2004 e 061/2007 (peça 78, p. 3) , pois não restou evidenciado nos autos que os ex-secretários tenham dado causa ao dano identificado. (peça 117; destaques no original) 
22.	Após a manifestação da Secex-TCE em 27/2/2020 (peças 117-119) pela necessidade de efetuar citação à ASGASD e a seu presidente à época, Sr. Ronaldo Jorge de Lima Quirino, foram expedidas as comunicações resumidas no quadro a seguir:
Quadro 3 - Comunicações efetuadas após pronunciamento da Secex-TCE em 27/2/2020 pela citação de novos responsáveis identificados no âmbito dos Convênios nº s 057/2004, 058/2004 e 061/2007 (peças 117-119) .
	Destinatário/Responsável
	Ofício de citação/audiência/diligência
	Comunicação e Aviso de Recebimento (AR) 
	Alegações de defesa/Razões de justificativa/Solicitação de Prorrogação de Prazo

	Associação Grupo de Apoio e Solidariedade Douradense - ASGASD, entidade responsável pela consecução dos Convênios nº s 057/2004, 058/2004 e 061/2007 firmados junto ao município de Dourados/MS.
	Citação:
OFÍCIO 7963/2020-TCU/Seproc, de 6/3/2020 (peça 124) .
Pesquisa de endereço à peça 121.
	Recebido em 20/3/2020 (peça 127) .
	N/A

	Sr. Ronaldo Jorge de Lima Quirino, na condição de presidente da entidade ASGASD e signatário dos convênios..
	Citação:
OFÍCIO 6255/2020-TCU/Seproc, de 28/2/2020 (peça 123) .
Pesquisa de endereço à peça 120.
	Recebido em 24/3/2020 (peça 126) .
	N/A

		Citação:
OFÍCIO 7961/2020-TCU/Seproc, de 6/3/2020 (peça 125) .
Pesquisa de endereço à peça 124.
	Retornou com o aviso "Não procurado", em 29/4/2020 (peça 128) .
	N/A

23.	Conclusos os prazos processuais, verifica-se que esta TCE se encontra apta para que o TCU se manifeste quanto ao seu mérito.
EXAME TÉCNICO 
24.	Os arrolados foram ouvidos em citação em decorrência das 7 (sete) irregularidades descritas abaixo (peça 52, p. 14-18, e peça 117, p. 9-10; Nota: Os débitos encaminhados nas citações decorreram da leitura complementar dos registros contidos no Relatório Complementar de Auditoria nº 8814, à peça 6, e no Parecer Administrativo COADE/CGAUD/DENASUS nº 1086, às peças 23-24) :
Irregularidade 01: pagamentos de despesas, com recursos do Bloco de Vigilância em Saúde destinadas ao incentivo da Política Nacional de DST/AIDS, por serviços que não restaram comprovadamente executados referentes à instalação de forro de gesso, no período de 2007-2008, evidenciado na constatação nº 276904, constante do Relatório Complementar de Auditoria nº 8814 do Denasus.
Valor histórico: R$ 31.628,83, detalhado a seguir:
	DATA DA OCORRÊNCIA 
	VALOR ORIGINAL (R$) 

	31/05/2007
	20.000,00

	20/07/2007
	5.721,27

	14/01/2008
	5.907,56

Responsáveis/Condutas: 
Sr. João Paulo Barcellos Esteves				 (gestão 4/12/2006 a 31/12/2008) , na condição de secretário de saúde de Dourados/MS: não demonstrar a boa e regular aplicação de recursos do SUS dos valores recebidos do Fundo Nacional de Saúde pelo município de Dourados/MS, em face do pagamento por serviços que não restaram comprovadamente executados.
Dispositivos violados: art. 37, caput, c/c o art. 70, parágrafo único, da Constituição da República Federativa do Brasil, art. 93 do Decreto-lei 200/1967, arts. 66 e 145 do Decreto 93.872/1986,  arts. 60 a 64 da Lei 4.320/1964, art. 172 do Código Penal e art. 73, inciso I, letra "b", da Lei 8666/1993.
Evidências: processos e demonstrativos de despesas, conforme descrito na constatação nº 276904 do Relatório Complementar de Auditoria nº 8814 do Denasus.
Irregularidade 02: pagamentos de despesas, realizadas no período de 2007-2008, referentes a aquisição de comida, com recursos do Bloco de Vigilância em Saúde destinados ao incentivo da Política Nacional de DST/AIDS, sem a comprovação do setor solicitante e nem o destino da entrega, além de não existir previsão para aplicação desses recursos em gastos com esse tipo de despesa, conforme evidenciado na constatação nº 276900, constante do Relatório Complementar de Auditoria nº 8814 do Denasus.
Valor histórico: R$ 11.837,90, detalhado a seguir:
	DATA DA OCORRÊNCIA 
	VALOR ORIGINAL (R$) 

	13/07/2007
	484,00

	29/09/2007
	918,50

	09/10/2007
	1.586,00

	09/10/2007
	2.636,70

	19/10/2007
	1.595,00

	20/11/2007
	73,20

	11/12/2007
	3.678,30

	24/01/2008
	549,00

	08/04/2008
	317,20

Responsáveis/Condutas: 
Sr. João Paulo Barcellos Esteves				 (gestão 4/12/2006 a 31/12/2008) , na condição de secretário de saúde de Dourados/MS: não demonstrar a boa e regular aplicação de recursos do SUS dos valores recebidos do Fundo Nacional de Saúde pelo município de Dourados/MS, em face do pagamento por serviços que não restaram comprovadamente executados, além de não apresentar justificativas para essas despesas não previstas.
Dispositivos violados: art. 37, caput, c/c o art. 70, parágrafo único, da Constituição da República Federativa do Brasil, art. 93 do Decreto-lei 200/1967, arts. 66 e 145 do Decreto 93.872/1986,  arts. 60 a 64 da Lei 4.320/1964, art. 3º da Lei nº 8666/1993.
Evidências: processos e demonstrativos de despesas, conforme descrito na constatação nº 276900 do Relatório Complementar de Auditoria nº 8814 do Denasus.
Irregularidade 03: não comprovação de despesas realizadas com recursos do FNS, no período de 2008, para aquisições de produtos hortifrutigranjeiros em face da inexistência de registros de controle de entrada e saída dos itens adquiridos, conforme evidenciado na constatação nº 276914, constante do Relatório Complementar de Auditoria nº 8814 do Denasus.
Valor histórico: R$ 5.624,46, detalhado a seguir:
	DATA DA OCORRÊNCIA 
	VALOR ORIGINAL (R$) 

	25/11/2008
	2.039,72

	17/12/2008
	1.469,95

	18/12/2008
	2.114,79

Responsáveis/Condutas: 
Sr. João Paulo Barcellos Esteves				 (gestão 4/12/2006 a 31/12/2008) , na condição de secretário de saúde de Dourados/MS: não demonstrar a boa e regular aplicação de recursos do SUS dos valores recebidos do Fundo Nacional de Saúde pelo município de Dourados/MS, em face do pagamento por produtos que não restaram comprovadamente recebidos.
Dispositivos violados: art. 37, caput, c/c o art. 70, parágrafo único, da Constituição da República Federativa do Brasil, art. 93 do Decreto-lei 200/1967, arts. 66 e 145 do Decreto 93.872/1986,  arts. 60 a 64 da Lei 4.320/1964, IN/SEDAP nº 205/1988.
Evidências: processos e demonstrativos de despesas, conforme descrito na constatação nº 276914 do Relatório Complementar de Auditoria nº 8814 do Denasus.
Irregularidade 04: não comprovação de realização de despesas, com recursos federais no período de 2008, referentes à prestação de serviços de análise da água utilizada nas Unidades de Saúde de Dourados/MS, conforme evidenciado na constatação nº 276917, constante do Relatório Complementar de Auditoria nº 8814 do Denasus.
Valor histórico: R$ 10.080,00, detalhado a seguir:
	DATA DA OCORRÊNCIA 
	VALOR ORIGINAL (R$) 

	08/07/2008
	1.260,00

	11/08/2008
	1.260,00

	09/09/2008
	630,00

	09/09/2008
	630,00

	24/10/2008
	1.260,00

	25/11/2008
	1.260,00

	18/12/2008
	1.260,00

	18/12/2008
	1.260,00

	29/12/2008
	1.260,00

Responsáveis/Condutas: 
Sr. João Paulo Barcellos Esteves				 (gestão 4/12/2006 a 31/12/2008) , na condição de secretário de saúde de Dourados/MS: não demonstrar a boa e regular aplicação de recursos do SUS dos valores recebidos do Fundo Nacional de Saúde pelo município de Dourados/MS, em face do pagamento por serviços que não restaram comprovadamente prestados.
Dispositivos violados: art. 37, caput, c/c o art. 70, parágrafo único, da Constituição da República Federativa do Brasil, art. 93 do Decreto-lei 200/1967, arts. 66 e 145 do Decreto 93.872/1986,  arts. 60 a 64 da Lei 4.320/1964, art. 172 do Código Penal.
Evidências: processos e demonstrativos de despesas, conforme descrito na constatação nº 276917 do Relatório Complementar de Auditoria nº 8814 do Denasus.
Irregularidade 05: não comprovação de despesas realizadas com recursos do FNS, no período de 2009, para aquisições de produtos hortifrutigranjeiros em face da inexistência de registros de controle de entrada e saída dos itens adquiridos, conforme evidenciado na constatação nº 276914, constante do Relatório Complementar de Auditoria nº 8814 do Denasus.
Valor histórico: R$ 6.692,45, detalhado a seguir:
	DATA DA OCORRÊNCIA 
	VALOR ORIGINAL (R$) 

	28/04/2009
	4.442,69

	22/05/2009
	2.249,76

Responsáveis/Condutas: 
Sr. Edvaldo de Melo Moreira (gestão 1º/1/2009 a 2/6/2009) , na condição de secretário de saúde de Dourados/MS: não demonstrar a boa e regular aplicação de recursos do SUS dos valores recebidos do Fundo Nacional de Saúde pelo município de Dourados/MS, em face do pagamento por produtos que não restaram comprovadamente recebidos.
Dispositivos violados: art. 37, caput, c/c o art. 70, parágrafo único, da Constituição da República Federativa do Brasil, art. 93 do Decreto-lei 200/1967, arts. 66 e 145 do Decreto 93.872/1986,  arts. 60 a 64 da Lei 4.320/1964, IN/SEDAP nº 205/1988.
Evidências: processos e demonstrativos de despesas, conforme descrito na constatação nº 276914 do Relatório Complementar de Auditoria nº 8814 do Denasus.
Irregularidade 06: não comprovação de realização de despesas, com recursos federais no período de 2009, referentes à prestação de serviços de análise da água utilizada nas Unidades de Saúde de Dourados/MS, conforme evidenciado na constatação nº 276917, constante do Relatório Complementar de Auditoria nº 8814 do Denasus.
Valor histórico: R$ 2.898,00, detalhado a seguir:
	DATA DA OCORRÊNCIA 
	VALOR ORIGINAL (R$) 

	03/04/2009
	2.898,00

Responsáveis/Condutas: 
Sr. Edvaldo de Melo Moreira (gestão 1º/1/2009 a 2/6/2009) , na condição de secretário de saúde de Dourados/MS: não demonstrar a boa e regular aplicação de recursos do SUS dos valores recebidos do Fundo Nacional de Saúde pelo município de Dourados/MS, em face do pagamento por serviços que não restaram comprovadamente prestados.
Dispositivos violados: art. 37, caput, c/c o art. 70, parágrafo único, da Constituição da República Federativa do Brasil, art. 93 do Decreto-lei 200/1967, arts. 66 e 145 do Decreto 93.872/1986, arts. 60 a 64 da Lei 4.320/1964, art. 172 do Código Penal.
Evidências: processos e demonstrativos de despesas, conforme descrito na constatação nº 276917 do Relatório Complementar de Auditoria nº 8814 do Denasus.
Irregularidade 07: não comprovação da boa e regular aplicação dos recursos repassados no âmbito dos Convênios nº s 057/2004, 058/2004 e 061/2007, formalizados entre a Secretaria Municipal de Saúde de Dourados/MS com entidade Associação Grupo de Apoio e Solidariedade Douradense (ASGASD) , dando causa a prejuízos ao Sistema Único de Saúde (SUS) no período de 2007, conforme consubstanciado na constatação nº 276911 do Relatório Complementar de Auditoria nº 8814 do Departamento Nacional de Auditoria do SUS.
Valor histórico: R$ 201.997,41, detalhado a seguir:
	DATA DA OCORRÊNCIA
	VALOR ORIGINAL (R$) 

	07/02/2007
	14.858,91

	04/12/2007
	3.300,36

	04/12/2007
	3.300,36

	06/09/2007
	3.300,36

	07/08/2007
	3.300,36

	04/07/2007
	14.855,79

	04/07/2007
	17.262,36

	04/07/2007
	3.300,36

	06/06/2007
	14.855,79

	06/06/2007
	3.300,36

	04/06/2007
	17.178,29

	03/05/2007
	14.855,79

	03/05/2007
	16.759,33

	04/04/2007
	14.855,79

	04/04/2007
	16.781,55

	08/03/2007
	14.372,35

	08/03/2007
	13.027,48

	07/02/2007
	12.531,82

Responsáveis/Condutas: 
i) Associação Grupo de Apoio e Solidariedade Douradense - ASGASD; e
ii) Sr. Ronaldo Jorge de Lima Quirino, seu presidente no período de 2004 a 2008: não demonstraram a boa e regular aplicação de recursos do SUS dos valores recebidos, em face da não comprovação documental e não atendimento das normas que justificassem os pagamentos/dispêndios efetuados, além da não apresentação da prestação de contas dos recursos geridos.
Dispositivos violados: art. 37, caput, c/c o art. 70, parágrafo único, da Constituição da República Federativa do Brasil, art. 93 do Decreto-lei 200/1967, art. 66 do Decreto 93.872/1986, arts. 60 a 64 da Lei 4.320/1964.
Evidências: termos de convênios, processos, extratos bancários e demonstrativos de despesas, conforme descrito na constatação nº 276911 do Relatório Complementar de Auditoria nº 8814 do Denasus, além de documentos e informações prestadas pela prefeitura de Dourados/MS por meio do Ofício nº 134/2019/CONTROL/PMD.
25.	Ainda em relação às citações proferidas, cumpre registrar que no âmbito dos débitos imputados ao Sr. Edvaldo de Melo Moreira, secretário de saúde de Dourados/MS de 1º/1/2009 a 2/6/2009, também foi lançado o valor de R$ 4.144,00 (com data de ocorrência de 20/2/2009, conforme registrado em instrução à peça 52, p. 17-18, e decorrente da Devolução nª 123690, peça 6, p. 143) , mas sem detalhar a completa responsabilidade do ex-secretário por esse débito, o qual seria: "realizar despesa referente a aquisição de comida, com recursos do Bloco de Vigilância em Saúde destinados ao incentivo da Política Nacional de DST/AIDS, sem a comprovação do setor solicitante e nem o destino da entrega, além de não existir previsão para aplicação desses recursos em gastos com esse tipo de despesa, conforme evidenciado na constatação nº 276900, constante do Relatório Complementar de Auditoria nº 8814 do Denasus".
26.	Contudo, entende-se que essa falha não invalidaria a citação que lhe fora dirigida, nem o mencionado débito que lhe fora atribuído, visto que os elementos constantes dos autos (como relatórios e pareceres do Denasus/FNS, inclusive aqueles registrados em instrução à peça 52) lhe permitiriam obter a devida compreensão da sua conduta considerada irregular, e do nexo entre essa e a irregularidade identificada.
27.	De todo modo, cumpre adiantar que se posicionará adiante pelo afastamento desse e de parte dos demais débitos atribuídos aos dois ex-secretários municipais de saúde de Dourados/MS em razão do acolhimento parcial de suas alegações de defesa.
28.	Retornando aos tramites processuais, observa-se que, após expedição das comunicações aos responsáveis, os ex-secretários de saúde, Srs. João Paulo Barcellos Esteves (gestão 4/12/2006 a 31/12/2008) e Edvaldo de Melo Moreira (gestão 1º/1/2009 a 2/6/2009) , apresentaram suas defesas às peças 90-114 e à peça 79, respectivamente (ver Quadro 2) .
29.	Por outro lado, a Associação Grupo de Apoio e Solidariedade Douradense (ASGASD) , entidade responsável pela consecução dos Convênios nº s 057/2004, 058/2004 e 061/2007 firmados junto ao município de Dourados/MS, e a seu presidente à época, Sr. Ronaldo Jorge de Lima Quirino, quedaram silentes apesar de serem devidamente notificados (ver Quadro 3) , por isso propor-se-á que o TCU os declare revéis, nos termos do art. 12, § 3°, da Lei nº 8.443/1992.
30.	Entretanto, cabe relembrar que as alegações de defesa apresentadas se aproveitam a todos os arrolados no que concerne às circunstâncias objetivas, conforme estabelece o art. 161 do RI/TCU.
31.	A seguir efetua-se a análise dessas defesas.
I - Alegações de defesa do Sr. João Paulo Barcellos Esteves, na condição de secretário e saúde do município de Dourados/MS de 4/12/2006 a 31/12/2008, constantes às peças 90-114.
	i) Preliminarmente, defende a prescrição dos débitos que lhe foram impostos em citação, pois esses remetem a fatos ocorridos em 2007 e 2008 (peça 90, p. 5-6) . Nesse sentido, relembra que instrução preliminar exarada na fase externa desta TCE registrou a ocorrência prescrição da pretensão punitiva no âmbito do TCU, nos termos do Acórdão 1441/2016-TCU-Plenário, e que a citação do responsável apenas ocorreu em 2019 (peça 90, p. 6-7) . Também argumenta que é firme a jurisprudência do TCU no sentido de determinar o arquivamento de processos de tomada de contas especial nas hipóteses em que o transcurso de lapso temporal superior a dez anos entre a ocorrência dos fatos e a citação dos responsáveis comprovadamente importe em obstáculos intransponíveis ao exercício do direito de defesa, competindo às partes aduzir os elementos objetivos que demonstrem o real prejuízo para suas defesas, referenciando o Acórdão 2511/2015-TCU-Plenário (peça 90, p. 7) . Afirma que restou demonstrado, nos pedidos de prorrogação de prazos para apresentação da defesa, além da dificuldade física e financeira do senhor João Paulo que não reside no local dos fatos, fica evidente a dificuldade de se ter acesso aos processos e documentos constituídos à época dos fatos, principalmente, diante da precariedade do local em que ficaram armazenados os documentos respectivos no município de Dourados, bem como da dificuldade dos atuais agentes públicos em disponibiliza-los, o que resulta no extremo prejuízo ao exercício da defesa (peça 90, p. 7) .
32.	Posiciona-se pela rejeição dessas preliminares.
33.	Ressalte-se que o reconhecimento de prescrição da pretensão punitiva no âmbito do TCU não se confunde com a afirmação de prescrição de débitos relativos à ocorrência de dano ao erário, ou seja, o reconhecimento de que parte dos ex-gestores arrolados não se sujeitam à penalidade de multa não afasta a responsabilidade desses pelo ressarcimento ao erário caso suas alegações de defesa não sejam acolhidas.
34.	No caso em tela, observa-se que as irregularidades ocorreram entre 7/2/2007 a 22/5/2009 (ver as datas dos fatores geradores dos débitos apontados nos itens do parágrafo 24 retro) , tendo ocorrido a prescrição da pretensão punitiva referente a parte dessas, nos termos do entendimento firmado no Acórdão 1441/2016-TCU-Plenário (Rel. Ministro Benjamin Zymler) , que subordinou o TCU ao prazo geral de prescrição indicado no art. 205 do Código Civil, qual seja, dez anos contados a partir da data de ocorrência da irregularidade sancionada, nos termos do art. 189 do Código Civil, visto que decisão de citação dos responsáveis ocorreu por meio de despacho exarado em 9/4/2019 (peça 55) .
35.	Por outro lado, a tese da imprescritibilidade quanto ao ressarcimento do dano (estabelecida pela Súmula TCU 282) tem prevalecido, até o momento, em consolidada jurisprudência do Tribunal aplicável a processos de tomada de contas especial voltados ao ressarcimento de valores, inclusive para aqueles nos quais não houve comprovação da correta utilização de recursos públicos:
SÚMULA TCU 282:
As ações de ressarcimento movidas pelo Estado contra os agentes causadores de danos ao erário são imprescritíveis.
36.	Quanto à manutenção desse entendimento, também se mostra oportuno reproduzir os seguintes trechos do voto condutor do Acórdão 5236/2020-TCU-Primeira Câmara, da lavra do eminente Ministro Benjamin Zymler, em que a tese da imprescritibilidade das ações de ressarcimento ao erário foi objeto de análise à luz de recente entendimento proferido pelo STF, o qual foi firmado no julgamento do Recurso Extraordinário (RE) 636886/AL, com repercussão geral (tema 899) :
	"12. Enfatizo que estou aplicando a jurisprudência atual desta Corte de Contas sobre a matéria, consolidada na Súmula 282, para a prescrição do débito apurado e, no que tange à eventual aplicação de sanções, no incidente de uniformização de jurisprudência apreciado pelo Acórdão 1441/2016-TCU-Plenário, que adotou o prazo geral de prescrição indicado no art. 205 do Código Civil. Não desconheço que recentemente o Supremo Tribunal Federal, no âmbito do RE 636886/AL, fixou o seguinte enunciado para o Tema 899: 'É prescritível a pretensão de ressarcimento ao erário fundada em decisão de Tribunal de Contas'. Não obstante essa respeitável decisão, ainda pairam diversas dúvidas sobre a matéria, pois é possível a conclusão de que a deliberação não tratou da prescrição do processo de controle externo levado a cabo perante o Tribunal de Contas da União, mas sim da prescrição intercorrente ocorrida durante a fase de execução do acórdão condenatório do Tribunal. [...].
	15. Com base nessa possível interpretação, a matéria decidida no aludido feito não teria nenhuma repercussão de ordem prática e jurídica na presente tomada de contas especial, cujo título executivo extrajudicial ainda não se formou. Caso a AGU, na execução de eventual decisão condenatória proferida neste feito, deixe de adotar as medidas pertinentes dentro do prazo de cinco anos, aí sim haverá a aplicação da tese emanada no RE 636886, com o reconhecimento da prescrição intercorrente da ação de ressarcimento ao erário fundada em decisão de Tribunal de Contas (a ação de execução fiscal) , pela hipotética inação da Fazenda Pública. 
	16. Ainda que se interprete que a decisão do STF seja também aplicável à tramitação do processo de controle externo no âmbito do TCU, exsurgem outras diversas questões fundamentais para que esta Corte de Contas estabeleça novo tratamento acerca da prescrição do débito e da pretensão punitiva, em particular qual seria o dies a quo (data de ocorrência do fato irregular ou data do seu conhecimento pelo TCU) e as hipóteses de interrupção da prescrição. 
	17. Diante de todas as dúvidas ainda existentes sobre a decisão do STF no âmbito do RE 636886, opto por aplicar ao caso em exame a jurisprudência do TCU então existente, que se fundamenta no art. 37, § 5º, da Constituição Federal, no que tange ao ressarcimento do prejuízo, e no art. 205 da Lei 10.406/2002 (Código Civil) , no que se refere à pretensão punitiva".
37.	Dessa forma, não há como reconhecer a ocorrência de prescrição dos débitos caracterizados nesta TCE.
38.	É oportuno registrar que também não fora identificado prejuízo ao contraditório e ampla defesa dos ex-secretários arrolados (conforme já registrado em instrução à peça 52, p. 3, § 10º) , uma vez que não houve o transcurso de mais de dez anos desde o fato gerador sem que tenha havido a notificação desses pela autoridade administrativa federal competente (art. 6º, inciso II, c/c art. 19 da IN/TCU 71/2012, modificada pela IN/TCU 76/2016) , pois os recursos transferidos e as despesas impugnadas referem-se aos exercícios de 2007 a 2009, e esses responsáveis foram notificados sobre as irregularidades pela autoridade administrativa competente, conforme descrito no Relatório Completo do Tomador de Contas nº 71/2018 (peça 47, p. 73-75) , por meio de notificações expedidas entre 2010 a 2014.
39.	Especificamente no caso do Sr. João Paulo, verifica-se inclusive que ele apresentou defesa junto ao FNS em 2010, as quais não foram acatadas (peça 29) . Ou seja, restou demonstrado que o responsável foi tempestivamente notificado pela autoridade administrativa federal competente sobre as irregularidades identificadas, sendo cabível exigir-lhe que produzisse e armazenasse, desde então, elementos de prova e de convicção que pudessem ser apresentados posteriormente. 
40.	Dessa forma, não há como acolher agora argumentos de que o longo tempo decorrido incidiu em prejuízo aos seus direitos ao contraditório e a ampla defesa ou de que surgiram novos impedimentos que impossibilitam ao ex-secretário obter documentos que há muito tempo já lhe foram requisitados.
	ii) Considera imprescindível a notificação das empresas prestadoras dos serviços, as quais efetivamente se beneficiaram dos recursos públicos, a fim de que possam se manifestar, sob pena de nulidade do processo. Argumenta que essas empresas deverão integrar a presente TCE para prestarem informações e esclarecimentos que se fizerem pertinentes, a fim de, inclusive, eximir, por completo, o requerido com relação a práticas das supostas irregularidades apontadas (peça 90, p. 8-9) . Defende ser necessário, primeiramente, reconhecer a nulidade deste processo, para que se estabeleça o devido processo legal, individualizando a conduta de cada empresa, de forma, a evitar dubiedades que em muito prejudica a defesa a ser apresentada, ferindo frontalmente o sagrado direito de defesa constitucionalmente assegurado a todos (peça 90, p. 9) .
41.	Posiciona-se pela rejeição dessas preliminares.
42.	Ressalte-se que eventual ausência de chamamento de outros responsáveis solidários pelo TCU não constitui nulidade processual, não obstando, portanto, a imputação do débito ao agente devidamente citado, o qual, querendo, poderá requerer em juízo ressarcimento pessoal por meio de ação regressiva (Acórdão 2825/2017-TCU-Primeira Câmara, relator Ministro Walton Alencar Rodrigues) . Tem-se ainda que o instituto da solidariedade passiva constitui benefício legal erigido em favor do credor (art. 275 do Código Civil) , razão por que a eventual ausência de chamamento ao processo de outros responsáveis solidários não obsta a imputação de débito ao responsável devidamente citado (Acórdão 1737/2014-TCU-Segunda Câmara, relator Ministro-Substituto André de Carvalho) .
43.	Ademais, é pacifico no TCU o entendimento de que cabe aos gestores públicos demonstrar a boa e regular aplicação dos recursos públicos federais geridos, em obediência ao disposto nos arts. 70, parágrafo único, da Constituição Federal, 93 do Decreto-Lei nº 200/1967 e 66 e 145 do Decreto nº 93.872/1986, o que impõe o ônus da prova ao ex-secretário, ordenador dos recursos do FMS à época, sendo que as normas de direito financeiro o obrigavam a verificar que os serviços/produtos tivessem sido efetivamente prestados/entregues antes de serem pagos (arts. 60 a 64 da Lei 4.320/1964) .
	iii) Defende a ilegitimidade passiva do requerido baseando-se no princípio da segregação de funções (peça 90, p. 9) . Ao discorrer sobre esse princípio, afirma que o requerido, na época dos fatos Secretário Municipal de Saúde, não pode ser responsabilizado pelas irregularidades apontadas em citação, tendo em vista que não fazia parte de suas atribuições, a fiscalização in loco dos serviços prestados, a conferência do recebimento dos itens adquiridos pelo município, nem mesmo a certificação da execução integral dos serviços, dentre outros, não podendo ser responsabilizado pela fiscalização da obra de colocação do gesso, divisórias e persianas, pela verificação da efetiva entrega de hortifruti e marmitas, ou, ainda, pela realização dos testes de água (peça 90, p. 9-10) . Defende que as notas fiscais e empenhos chegavam às mãos do requerido apenas para liquidação, isto é, já chegavam com ateste de conferência da execução integral do serviço, da entrega integral da coisa, etc. (peça 90, p. 11) . Nesse sentido, apresenta uma lista de servidores que seriam parte legítimas para figurarem no processo (peça 90, p. 11) .
44.	Posiciona-se pela rejeição dessas alegações.
45.	De início, convém relembrar que a responsabilidade do Sr. João Paulo, na condição de secretário e saúde do município de Dourados/MS de 4/12/2006 a 31/12/2008, restou caracterizada em instrução à peça 52, conforme trecho transcrito a seguir:
"43.  Cabe ressaltar que a responsabilização dos agentes públicos integrantes da relação processual desta TCE é compatível com o entendimento firmado pelo TCU no item 9.3.3 do Acórdão 1072/2017-TCU-Plenário, de relatoria do Ministro Bruno Dantas, segundo o qual o dano ao erário deve ser restituído ao FNS pelos gestores: 
9.3.3. tratando-se de débito decorrente de dano ao erário propriamente dito, cabe ao gestor responsável pela irregularidade a obrigação de devolver os recursos, visto que, nessas situações, não há evidências de que eles tenham sido aplicados em prol de alguma finalidade pública, devendo a recomposição ser feita ao Fundo Nacional de Saúde, em respeito ao disposto no art. 2º, inciso VII, do Decreto 3.964/2001 combinado com o art. 33, § 4º, da Lei 8.080/1990.
44. Considerando os ilícitos acima identificados, referentes a ocorrência das Irregularidades 8, 9, 10 e 11, a imputação de responsabilidade atende aos pressupostos estabelecidos na jurisprudência desta Corte de Contas. Com efeito, há elementos para individualizar as condutas, o nexo de causalidade entre estas e as irregularidades geradoras do dano e está caracterizada a atuação, no mínimo culposa, dos responsáveis, conforme resumido na matriz de responsabilização anexa a esta instrução e a seguir demonstrado.
45. Conforme apontado pelo Tomador de Contas, a responsabilidade pela ausência de comprovação da regularidade de aplicação dos recursos nas unidades de saúde deve incidir sobre os secretários municipais de saúde. Cumpre observar que, conforme disposto no art. 9º, caput e inciso III, da Lei n. 8.080/1990, é competência do secretário municipal de saúde a gestão do Sistema Único de Saúde (SUS) na esfera municipal.
46.  Nessa seara, os responsáveis, na condição de secretários de saúde de Dourados/MS à época, deveriam comprovar que os pagamentos foram precedidos do devido atesto, liquidação e empenho, em respeito à legislação pátria, com respaldo em documentos hábeis a comprovar as despesas alegadas e que essas teriam sido efetuada prol de ações e serviços de saúde.
47. Em primeira análise, portanto, encontram-se elementos probatórios nos autos que autorizam a responsabilização dos Srs João Paulo Barcellos Esteves (gestão 4/12/2006 a 31/12/2008) e Edvaldo de Melo Moreira (gestão 1º/1/2009 a 2/6/2009) , na condição de secretários de saúde de Dourados/MS, pelos débitos relativos aos recursos transferidos pelo FNS ao Fundo Municipal de Saúde do município nos exercícios de 2007-2009." (peça 52, p. 12) 
46.	Registre-se que os documentos trazidos pelo responsável aos autos (notas de empenho, de pagamento, entre outros, contidos às peças 91-114) também demonstram que ele era o efetivo ordenador dos recursos do FMS à época (ex.: peça 91, p. 5 e 7, peça 92, p. 1 e 7, etc.) , administrando-os diretamente.
47.	Ou seja, não houve delegação a terceiros quanto aos atos de gestão dos recursos públicos tratados nesta TCE, o que acarreta na responsabilização direta do ex-secretário. Ressalte-se que lhe era exigível criar e garantir o funcionamento de mecanismos e procedimentos de controle adequados para que os empenhos e pagamentos (por ele efetuados e que permitiram a caracterização e a ocorrência do dano) se cercassem de garantias de que os serviços/produtos eram efetivamente prestados/entregues. 
48.	Há que se ressaltar que a emissão de empenhos e autorizações de pagamentos não podem ser desvirtuadas para que reflitam na simples aposição de assinatura em documentos consubstanciados por terceiros. Faz-se necessário que o gestor público se certifique quanto aos procedimentos adotados, exigindo a implementação dos devidos controles, pois o gestor possui a palavra e a decisão final quanto à realização ou não das despesas. Caso contrário, ele age com negligência ou é conivente.
49.	Ademais, se a alegação trazida pelo ex-secretário prevalecesse estaria se assumindo que os atos de emissão de empenhos e autorização de pagamentos são, na maioria dos casos, atos estritamente formais não imputáveis de responsabilização, o que contraria a própria legislação, a qual atribui grande responsabilidade aos executores desses atos.
50.	Quanto a isso, cumpre relembrar que, na seara do Direito Financeiro, é cediço que cabe aos gestores públicos demonstrar a boa e regular aplicação dos recursos públicos federais geridos, em obediência ao disposto nos arts. 70, parágrafo único, da Constituição Federal, 93 do Decreto-Lei nº 200/1967 e 66 e 145 do Decreto nº 93.872/1986. Tais normativos dispõem que a responsabilidade pela comprovação da boa e regular aplicação dos recursos públicos é pessoal, o que impõe o ônus da prova aos gestores.
51.	É oportuno relembrar, ainda, que se encontrar pacificado o entendimento no TCU de que cabe aos gestores demonstrar o nexo de causalidade entre o desembolso dos recursos recebidos e as despesas efetuadas (Acórdão 8/2007-TCU-Primeira Câmara, 41/2007-TCU-2ª Câmara, 143/2006-TCU-1ª Câmara, 706/2003-TCU-2ª Câmara, 533/2002-2ª Câmara, 11/1997-TCU-Plenário, 6942/2015-TCU-1ª Câmara, 6723/2015-TCU-1ª Câmara, 7580/2015-TCU-1ª Câmara, 8938/2015-TCU-2ª Câmara, 512/2016-TCU-2ª Câmara, 4720/2018-TCU-1ª Câmara, entre outros) , lhes competindo comprovarem a boa e regular aplicação dos recursos públicos por força do que dispõe o art. 70, parágrafo único, da Constituição Federal, assim como o art. 93 do Decreto-lei 200/1967, c/c os arts. 66 e 145 do Decreto 93.872/1986.
52.	Ressalte-se que a apuração de suas responsabilidades não se vincula à indicação de conduta dolosa ou à demonstração de ocorrência de efetivo dano, já que os normativos regentes lhe obrigam a comprovar a boa e regular aplicação dos recursos sob sua guarda, sendo que o descumprimento dessa obrigação induz à presunção de culpa e, portanto, o dever de ressarcir o erário.
53.	Por fim, quanto à lista de servidores apresentada pelo ex-gestor, cabe relembrar que a eventual ausência de chamamento ao processo de outros responsáveis solidários não obsta a imputação de débito ao responsável devidamente citado, considerando-se que o instituto da solidariedade passiva constitui benefício legal erigido em favor do credor (art. 275 do Código Civil) . Dessa forma, entende-se que inexiste imposição de chamamento de novos responsáveis aos autos. 
	iv) Quanto à Irregularidade 01 (referente aos "pagamentos de despesas, com recursos do Bloco de Vigilância em Saúde destinadas ao incentivo da Política Nacional de DST/AIDS, por serviços que não restaram comprovadamente executados referentes à instalação de forro de gesso, no período de 2007-2008, evidenciado na constatação nº 276904, constante do Relatório Complementar de Auditoria nº 8814 do Denasus") , informa que (peça 90, p. 12-14) :
	1 - as notas fiscais referentes aos serviços	 executados pela empresa Francisco de Assis Almeida - ME (entrega do forro de gesso e divisória naval) , foram encaminhadas ao requerido, via e-mail, sem o verso, local onde continham as assinaturas dos servidores responsáveis pela conferência da entrega e execução dos serviços (peça 90, p. 12) ;
	2 - a nota fiscal referente ao serviço de instalação de persianas realizado na mesma edificação, foi-lhe enviada com o verso, permitindo verificar, nominalmente, quais os funcionários que atestaram a execução dos serviços (peça 90, p. 12) ;
	3 - após diversas tentativas de contato com os responsáveis, a fim de que as notas referentes ao forro de gesso e divisória naval fossem corretamente "escaneadas" (com o verso) , o requerido diligenciou pessoalmente até o município de Dourados visando tirar as cópias do verso das notas questionadas, contudo sem sucesso (peça 90, p. 12-13) ; 
	4 - obteve documentos (notas de empenho, fiscal, pagamentos etc.) referentes aos serviços (peça 90, p. 13-14) , arrolando esses às peças 91, 92 e 94; e
	5 - entende que os R$ 31.628,83, questionado na Constatação nº 276904 do Relatório Complementar de Auditoria nº 8814 do Denasus está plenamente justificado, haja vista que estão plenamente comprovados, sequencialmente, a execução dos serviços e pagamento, defendendo que, caso haja alguma irregularidade neste ponto a responsabilidade deve ser atribuída aos servidores que atestaram o recebimento dos serviços (peça 90, p. 14) .
54.	Posiciona-se pela rejeição dessas alegações e pela manutenção do dano caracterizado.
55.	De início, cumpre relembrar que a referida irregularidade decorreu da Constatação nº  276904 do Relatório Complementar de Auditoria nº 8814 do Denasus (peça 6, p. 8-9) , transcrita parcialmente abaixo:
Evidência: Analisando os processos licitatórios de cartas convite nº s: 38/2007 (processo nº 185/2007) e 223/2007 (Processo nº 864/2007) , ambos citados na constatação nº 78725, e processos de despesas, constatamos o pagamento no valor de R$ 63.149,00 (sessenta e três mil e cento e quarenta e nove reais) , realizados nos exercícios de 2007 e 2008, referentes a serviços prestados no prédio do DST/AIDS, em favor da empresa Francisco de Assis de Almeida - ME, na instalação de forro de gesso, divisória naval, construção de casa de compressor, abertura de porta e instalação de persiana no prédio (Anexo 135) . Estranhou-se o montante de persiana (168 m²) . Solicitado medição não estando conforme, sendo instalado no prédio somente 83,17 m² (declaração de medição) . Fomos informados pela Coordenadora do Programa, que o forro de gesso (374 m²) já estava instalado quando mudaram para o prédio. Em contato com proprietário, o mesmo confirmou ter feito aquele serviço, anterior a locação do imóvel, comprovado pela certificação do proprietário, junto ao Ministério Público Estadual, demonstrando que não houve a execução desse serviço pela empresa mencionada. Diante das situações verificadas, foi solicitada a medição na divisória naval instalada, comprovando apenas 239,50 m² instalados do total de 479 m² (declaração de medição) . Foi localizada a construção de casa do compressor e porta para saída no fundo do prédio. Deduzidos os valores referentes aos metros quadrados - m2 não executados no prédio do DST/AIDS e pagos irregularmente no valor de R$ 31.628,83 (trinta e um mil, seiscentos e vinte e oito reais e oitenta e três centavos) ; sendo pago irregularmente R$ 20.000,00 (vinte mil reais) da não execução de 374m2 do forro de gesso; 91,79 m² x R$ 62,33 = R$ 5.721,27 (cinco mil, setecentos e vinte e um reais e vinte e sete centavos) de divisória naval; e, 84,83 m² x R$ 69,64 = R$ 5.907,56 (cinco mil, novecentos e sete reais e cinquenta e seis centavos) de persiana, infringindo o art. 172 do Código Penal. Verificado ainda, que não houve um acompanhamento dos serviços pelas partes e nem vistoria que comprovasse a adequação do objeto aos termos contratuais, conforme art. 73, I letra b da Lei 8666/93. (peça 6, p. 9; destaques acrescidos) 
56.	Ou seja, os auditores do Denasus apresentaram evidências robustas de que os serviços pagos não foram prestados em sua totalidade.
57.	Por outro lado, em suas alegações, o Sr. João Paulo aduz que os serviços foram executados conforme atestes contidos nas notas fiscais e de que aquelas notas nas quais foram identificadas diferenças de valores seriam ressarcidas pela empresa (peça 90, p. 13-14) .
58.	Contudo, entende-se que os elementos trazidos pelos auditores trouxeram relevantes dúvidas quanto à veridicidade dos atestes efetuados, e, por isso, apenas a apresentação desses documentos pelo ex-gestor não teria o condão de demonstrar a consecução de serviços perante o TCU.
59.	Ponderando esses elementos e o fato de que o ex-secretário não apresentou outras evidências de que os serviços foram completamente executados ou de que houve ressarcimento pela empresa contratada, entende-se que as alegações apresentadas são incapazes de afastar o débito caracterizado.
	v) Quanto à Irregularidade 02 (referente aos "pagamentos de despesas, realizadas no período de 2007-2008, referentes a aquisição de comida, com recursos do Bloco de Vigilância em Saúde destinados ao incentivo da Política Nacional de DST/AIDS, sem a comprovação do setor solicitante e nem o destino da entrega, além de não existir previsão para aplicação desses recursos em gastos com esse tipo de despesa, conforme evidenciado na constatação nº 276900, constante do Relatório Complementar de Auditoria nº 8814 do Denasus") , informa que (peça 90, p. 14-17) :
	1 - as notas fiscais acompanhadas do recebimento do objeto (peças 93 e 95-102) comprovariam, sem dúvidas, a execução do serviço, ou seja, a efetiva entrega das marmitas (peça 90, p. 14-16) ;
	2 - no que diz respeito ao apontamento da não existência de previsão de recursos para aquisição de alimentos (marmitex) , esclarece que é tema pacífico nos Tribunais Pátrios o entendimento de que, desde que comprovada a utilização da verba para o fim público, mesmo que não aquele previsto inicialmente, e, restando comprovado que o agente público não se beneficiou da verba pública (locupletamento) , não se fala em condenação do agente público ao ressarcimento de valores ao erário (peça 90, p. 16-17) .
60.	Posiciona-se pelo acolhimento dessas alegações e pelo afastamento do prejuízo ao erário caracterizado pelo Denasus.
61.	Cumpre relembrar que a referida impropriedade encontra-se registrada na Constatação nº  276900 do Relatório Complementar de Auditoria nº 8814 do Denasus (peça 6, p. 13-14) , parcialmente transcrita a seguir:
Evidência: Analisando os processos de despesas verificou-se que no ano de 2007 e 2008 foram fornecidas 1750 marmitex no valor de R$ 10.971,70 (dez mil, novecentos e setenta e um reais e setenta centavos) e 702 marmitex no valor de R$ 5.010,20 (cinco mil e dez reais e vinte centavos) , respectivamente, conforme relacionado no anexo 136. Esses pagamentos tiveram análise prejudicada pela não apresentação das requisições do setor responsável da Secretaria Municipal de Saúde, além da alegação da coordenação do SAE/CTA de não terem documentos das solicitações das alimentações dos anos analisados, demonstrando não haver controle interno efetivo da alimentação fornecida, já que deveriam estar no processo de pagamento. Conta ainda com agravante que no PAM-2007 e no PAM-2008, devidamente revisado e fechado pela Secretaria de Estado de Saúde e aprovado no Conselho Municipal de Saúde não tem referências e nem constam despesas com fornecimento de alimentação. (peça 6, p. 13-14; grifos acrescidos) 
62.	Observa-se que os auditores aduziram que a ausência de controles e a inexistência de documentos na forma de requisições imporiam o não reconhecimento de que os alimentos pagos ("marmitas") teriam sido efetivamente solicitados e entregues.
63.	Contudo, a partir da análise dos documentos trazidos pelo ex-secretário, depreendeu-se que apenas esses dois fatos não são suficientes para manutenção do posicionamento de que não ocorreu a entrega desses produtos.
64.	A uma, porque a necessidade de compra/fornecimento de alimentação (na forma de lanches ou almoços) para servidores/colaboradores/munícipes poderia encontrar-se já incorporada de forma informal nos procedimentos administrativos/operacionais da secretaria municipal de saúde, o que tornaria factível aceitar que não existia um protocolo estabelecido para efetuar requisições junto à empresa contratada (ex.: os pedidos poderiam ter sido efetuados por meio de comunicados informais e com certa periodicidade, como telefonemas etc.) . 
65.	A duas, porque os auditores do Denasus não trouxeram outros indícios robustos de que os alimentos não foram efetivamente entregues, tendo o ex-gestor apresentado notas fiscais constando atestes de recebimento desses produtos por servidores da prefeitura (peças 93 e 95-102) , os quais não tiveram a veridicidade contestada por meio da apresentação outras evidências (Nota: é importante perceber que trata-se de situação diversa do ocorrido na Irregularidade 01, descrita no item anterior, onde os auditores trouxeram fortes evidências de que os serviços não foram prestados, apesar de existirem atestes afirmando o contrário) . 
66.	Ou seja, entende-se que tais considerações enfraquecem a afirmação de que os alimentos não foram efetivamente entregues. 
67.	Quanto à identificação de ocorrência de desvio de finalidade/objeto na utilização dos referidos recursos, também é forçoso reconhecer esse fato não tem o condão de caracterizar incidência de dano ao erário.
68.	Assim, posiciona-se pelo acolhimento das alegações do ex-gestor e pelo afastamento do débito anteriormente apontado referente a essa irregularidade.
	vi) Quanto à Irregularidade 03 (referente à "não comprovação de despesas realizadas com recursos do FNS, no período de 2008, para aquisições de produtos hortifrutigranjeiros em face da inexistência de registros de controle de entrada e saída dos itens adquiridos, conforme evidenciado na constatação nº 276914, constante do Relatório Complementar de Auditoria nº 8814 do Denasus") , informa que (peça 90, p. 18-19) :
1 - as notas fiscais (peças 103, 104 e 107) comprovariam que todos os valores questionados foram devidamente atestados pelos responsáveis pela conferência do correto recebimento dos produtos (peça 90, p. 18-19) .
69.	Posiciona-se pelo acolhimento dessas alegações e pelo afastamento do prejuízo ao erário caracterizado pelo Denasus.
70.	Preliminarmente, é importante rememorar que a mencionada impropriedade se encontra registrada na Constatação nº 276914 do Relatório Complementar de Auditoria nº 8814 do Denasus (peça 6, p. 20-21) , parcialmente transcrita a seguir:
Evidência: Analisando os processos de despesas com aquisição de produtos hortifrutigranjeiro do Sr. Marco Aurélio Schwingel, verificamos através da visita realizada na Agrovila - Fazenda Descanso, que no local não existe nenhuma produção de hortifrutigranjeiro, sendo que os produtos eram adquiridos de outras pessoas. Diante ao exposto, realizamos visitas nas Unidades de Saúde da Secretaria Municipal de Saúde a fim de verificar se os produtos foram entregues e consumidos, o que não foi possível, tendo em vista a falta de registro de controle de entrada e saída dos produtos hortifrutigranjeiro. De acordo com o levantamento realizado, verificamos que no exercício de 2008 foi pago com recursos da c/c nº 58.041-4 (MAC/FEDERAL) , o montante de R$ 5.624,46 (cinco mil, seiscentos e vinte e quatro reais e quarenta e seis centavos) e no exercício de 2009 o montante de R$ 6.692,45 (seis mil, seiscentos e noventa e dois reais e quarenta e cinco centavos) , totalizando R$ 12.316,91 (doze mil, trezentos e dezesseis reais e noventa e um centavos) . (peça 6, p. 20; destaques acrescidos) 
71.	Observa-se os auditores do Denasus reconheceram que, apesar de a referida fazenda não produzir os hortifrutigranjeiros, os produtos eram adquiridos pelo fornecedor que fazia a intermediação desses, prática que não foi contestada em auditoria (inclusive os gestores à época explicaram que o contrato de fornecimento não obrigava que o contratado produzisse esses alimentos - peça 6, p. 20, item "Justificativa"; cópia do contrato encontra-se à peça 107, p. 20-27) .
72.	Em seguida, eles aduziram que a ausência de controles de entrada e saída pela secretaria/prefeitura imporia o não reconhecimento de que os hortifrutigranjeiros teriam sido efetivamente entregues.
73.	Contudo, de igual modo ao já exposto na análise efetuada em item anterior (tratando da Irregularidade 02; ver parágrafos 60-68) , entende-se que apenas esse fato não é suficiente para manutenção do posicionamento de que não ocorreu a entrega desses produtos, principalmente após a análise dos documentos trazidos pelo ex-secretário.
74.	Em primeiro lugar, porque é forçoso reconhecer que esse tipo de produto tende a perecer rapidamente, por isso ele normalmente é entregue no próprio local de seu consumo/utilização, tendendo a ser processado no mesmo dia de sua entrega. Dessa forma seria plenamente factível aceitar possíveis alegações de que a secretaria/prefeitura apenas efetuava o ateste das notas fiscais emitidas pelo fornecedor, não utilizando ou mantendo ferramentas e registros centralizados de controle de estoque desses insumos, o que impossibilitaria atender os pedidos dos auditores. 
75.	Em segundo, os auditores do Denasus não trouxeram outros indícios robustos de que os produtos não foram efetivamente entregues, tendo o ex-gestor apresentado notas fiscais constando atestes de recebimento desses por servidores da prefeitura (peças 103, 104 e 107) , os quais não tiveram a veridicidade contestada por meio da apresentação outras evidências. 
76.	Dessa forma, entende-se que tais considerações enfraquecem a afirmação de que os alimentos não foram efetivamente entregues, o que permite o acolhimento das alegações do ex-gestor e o afastamento do débito anteriormente apontado referente a essa irregularidade.
vii) Quanto à Irregularidade 04 (referente ao "não comprovação de realização de despesas, com recursos federais no período de 2008, referentes à prestação de serviços de análise da água utilizada nas Unidades de Saúde de Dourados/MS, conforme evidenciado na constatação nº 276917, constante do Relatório Complementar de Auditoria nº 8814 do Denasus") , informa que (peça 90, p. 22) :
1 - as notas fiscais (peças 105-106 e 108-114) demonstram a prestação dos serviços, sendo que eles não se limitavam somente à análise de água, isto porque a empresa contratada realizava, também, o tratamento da água, a limpeza e a desinfecção das caixas d'água e reservatórios para o Hospital da Mulher (peça 90, p. 19-22) ; e
2 - restou claro que todos os serviços foram executados e pagos bem como todos os produtos foram entregues e pagos, não há que se falar em locupletamento, ressarcimento de verba pública, devendo cair por terra, portanto, todas as irregularidades ora debatidas (peça 90, p. 22) .
77.	Posiciona-se pelo acolhimento dessas alegações e pelo afastamento do prejuízo ao erário caracterizado pelo Denasus.
78.	É oportuno relembrar que a mencionada impropriedade se encontra registrada na Constatação nº 276917 do Relatório Complementar de Auditoria nº 8814 do Denasus (peça 6, p. 22) , parcialmente transcrita a seguir:
Evidência: Analisando os processos de despesas referentes a prestação de serviço na análise da água realizada pela empresa Fabiane Cristiane Amaro Bueno, verificamos que nenhum processo existia o laudo técnico comprovando os serviços realizados, contrariando o artigo 172 do Código Penal, Lei nº 4.320/64 e LRF nº 101/2000. Outrossim, informamos que as referidas despesas foram pagas com recursos do Bloco de Média e Alta Complexidade, c/c nº 58.041-4, no montante de R$ 12.978,00 (doze mil e novecentos e setenta e oito reais) .
 (...) 
Justificativa: Justificativa do Sr. Mário Eduardo Rocha Silva: Em relação ao apontamento, informamos que conforme determina o Contrato Administrativo nº . 246/2008 os laudos estavam sendo entregues na Vigilância Sanitária do Município, em atendimento a Portaria GM 518/2004 para serem inseridos no SISAGUA (Sistema de Informação de Vigilância da Água para Consumo Humano) , sendo que os mesmos estavam sendo monitorados pela Vigilância Sanitária do Município, através de laudos emitidos pelo Lacen (Laboratório Central de Saúde Pública) em amostras de água recolhida pela Vigilância. Segue em anexo, laudos emitidos pelo Lacen e documento do SISAGUA, comprovando que foram lançados os dados referentes ao Hospital de Urgência e Trauma e Hospital da Mulher, documentos estes referente aos pagamentos citados nesta constatação. Por tudo exposto, requer-se que a justificativa apresentada seja acatada.
Análise da Justificativa: A equipe não acata justificativa apresentada uma vez que corrobora com a constatação apresentada visto que laudos apresentados foram coletados por técnico da VISA municipal e encaminhados ao LACEN/MS, sem despesa alguma para instituições citadas. (peça 6, p. 22; destaques acrescidos) 
79.	Observa-se que os auditores afirmaram que era previsto o fornecimento de laudos/relatórios técnicos pela empresa contratada, contudo como eles entenderam que esses não foram produzidos/fornecidos pela empresa, posicionaram-se pela glosa integral dos valores dispendidos.
80.	De início, registre-se que apesar de os autos apresentarem o contrato firmado com a empresa (peça 79, p. 258-266) e outros elementos relativos aos itens de serviço pagos (peças 79, 105-106 e 108-114) , não foram identificados elementos detalhados que permitam pormenorizar os valores que deveriam de ser pagos relativos a prestação de cada um desses itens.
81.	Da leitura das notas fiscais, de empenho e do termo de referência fornecidos pelos ex-gestores em suas alegações (peça 79, pp. 85-94 e 165, e peças 105-106 e 108-114) , extrai-se que a empresa Aqualar (Fabiane Cristiane Amaro Bueno - ME; peça 105, p. 4) encontrava-se incumbida de efetuar o tratamento da água do Hospital de Urgências e Tramas, composto dos seguintes itens de serviço (peça 105, pp. 4 e 6-7) :
	a) lavar e desinfetar caixas d'água e reservatórios;
	b) fazer 4 análises laboratoriais por mês;
	c) clorar toda a água;
	d) manter os padrões da água;
	e) fornecer para a Vigilância Sanitária e para a contratante relatório mensal sobre a água tratada; e 
	f) atender ao contratante no que diz respeito à qualidade da água consumida.
82.	Ressalte-se que esses documentos não detalham o valor cobrado para a execução de cada item.
83.	De todo modo, eles confirmam que o trabalho da empresa não se restringia apenas em fornecer laudos ou relatórios e que a prestação desses outros serviços não foi contestada pelos auditores do Denasus, mesmo assim eles defenderam que os ex-secretários restituíssem o valor integral dos pagamentos efetuados à contratada. 
84.	É forçoso reconhecer que esse fato, por si só, tem o condão de invalidar a imposição de ressarcimento integral do montante de débito que fora caracterizado pelo Denasus (R$ 12.978,00) .
85.	Outrossim, como não existem elementos/dados que permitam estabelecer (mesmo que percentualmente) os valores pagos relativos aos serviços que os auditores afirmam não terem sido prestados (especificamente o não fornecimento de laudos/relatórios) , entende-se que não há como estipular um valor a ser ressarcido, o que imporia no reconhecimento da impossibilidade de o TCU exigir o ressarcimento dos dispêndios pagos por esses serviços.
86.	Mas não é somente isso.
87.	Constata-se que as respostas fornecidas pelos ex-gestores também apresentam evidências de que a empresa contratada (Aqualar: Fabiane Cristiane Amaro Bueno - ME) , produziu relatórios periódicos sobre a água tratada (peça 105, p. 8-9, peça 106, p. 8-11, peça 108, p. 9-12, peça 109, p. 9-10 e 16-17, peça 110, p. 8-9, peça 111, p. 7-10, peça 112, p. 8-11, peça 113, p. 8-11, e peça 14, p. 8-11) , inclusive pode-se observar que parte desse relatórios se faziam acompanhados de  exames laboratoriais que os subsidiavam (ex.: peça 109, pp. 11-14 e 18-21) , o que contraria a alegação de que esses serviços não teriam sido prestado.
88.	Assim, entende-se que esses fatos criam óbices à manutenção do prejuízo apontado pelo Denasus, devendo o TCU afastar a caracterização desse dano.
viii) Por fim, efetua os seguintes pedidos (peça 90, p. 22) :
1 - sejam acolhidas, de pronto, as preliminares de prescrição, de nulidade do processo em razão da necessidade de chamamento das empresas ao processo, e, de ilegitimidade passiva do requerido, extinguindo-se o presente sem julgamento do mérito; e
2 - sejam julgadas improcedentes todas as quatro irregularidades apontadas no Ofício 4063/2019-TCU/Secex-TCE, considerando estarem plenamente comprovadas, documentalmente, a execução dos serviços, a entrega dos produtos, seus recebimentos pelos servidores públicos responsáveis e seus respectivos pagamentos.
89.	Conforme análises efetuadas em itens anteriores, posiciona-se pelo indeferimento desses pedidos. Defende-se, ainda, que o TCU acolha parcialmente as alegações apresentadas, com vistas a diminuir o débito atribuído ao responsável.
II - Alegações de defesa do Sr. Edvaldo de Melo Moreira, na condição de secretário e saúde do município de Dourados/MS de 1º/1/2009 a 2/6/2009, constantes à peça 79.
i) Quanto à Irregularidade 05 (referente à "não comprovação de despesas realizadas com recursos do FNS, no período de 2009, para aquisições de produtos hortifrutigranjeiros em face da inexistência de registros de controle de entrada e saída dos itens adquiridos, conforme evidenciado na constatação nº 276914, constante do Relatório Complementar de Auditoria nº 8814 do Denasus") , informa que (peça 79, p. 1) :
1 - não teve responsabilidade na compra de hortifrutigranjeiro para o hospital. Pois a fundação de saúde e a diretoria do hospital universitário detinham a responsabilidade dos mesmos, além de insumos e folha de pagamento, ou seja, os mesmos possuíam pessoa jurídica e fontes de recurso para isso (peça 79, p. 1) .
90.	Posiciona-se pela rejeição dessas preliminares.
91.	Ressalte-se que os dois débitos atribuídos ao responsável (R$ 4.442,69, em 28/4/2009, e R$ 2.249,76, em 22/5/2009) decorreram de despesas efetuadas com recursos do FMS de Dourados/MS, mais especificamente do Bloco de Média e Alta Complexidade, c/c nº 58.041-4 (peça 6, p. 147 e 151, e peça 42, p. 6 e 9) . Ou seja, como gestor do FMS à época, o ex-secretário continua respondendo pelos pagamentos ocorridos.
92.	Cumpre ressaltar que o Sr. Edvaldo não trouxe elementos que afastassem a sua responsabilidade quanto às despesas efetuadas em 2009, pois os documentos trazidos por ele (notas de empenho, notas fiscais etc) remetiam a dispêndios com hortifrutigranjeiros ocorridos em 2008, antes de ele assumir o posto de secretário municipal de saúde (peça 79, p. 48-81) .
93.	Contudo, em face das análises expostas nos parágrafos 69-76, pelos quais posicionou-se pela insuficiência dos indícios de ocorrência do dano apontado pelo Denasus no que tange a essa irregularidade, propor-se-á, de igual modo, que o TCU afaste o débito anteriormente apontado.
ii) Quanto à Irregularidade 06 (referente à "não comprovação de realização de despesas, com recursos federais no período de 2009, referentes à prestação de serviços de análise da água utilizada nas Unidades de Saúde de Dourados/MS, conforme evidenciado na constatação nº 276917, constante do Relatório Complementar de Auditoria nº 8814 do Denasus") , informa que (peça 79, p. 1-2) :
1 - as notas e convênios em anexos, demostram claramente que, ao iniciarmos os trabalhos, todos os convênios foram suspensos, inclusive o acima citado. Porém ao analisar os documentos, vejo uma revogação do convênio citado (em anexo, Decreto nº 36 de 06/01/2009, onde o "prefeito" revoga o Contrato nº 246/2008. Talvez devido a necessidade de manter tratamento de água dos dois hospitais, na qual o convênio trata. Reforço que foi designado via gabinete da administração conforme decreto do prefeito (peça 79, p. 2) .
94.	Posiciona-se pela rejeição dessas preliminares.
95.	Ressalte-se que o débito atribuído ao responsável (R$ 2.898,00, em 3/4/2009) decorreu de despesa efetuadas com recursos do FMS de Dourados/MS, mais especificamente do Bloco de Média e Alta Complexidade, c/c nº 58.041-4 (peça 6, p. 146, e peça 42, p. 3) . Ou seja, como gestor do FMS à época, o ex-secretário responde pela despesa efetuada.
96.	Cumpre ressaltar que o Sr. Edvaldo não trouxe elementos que afastassem a sua responsabilidade quanto a esse pagamento realizado em 2009, pois os documentos trazidos por ele (notas de empenho, notas fiscais etc) remetiam a despesas de tratamento de água ocorridas em 2008, antes de ele assumir o posto de secretário municipal de saúde (peça 79, p. 278-320) .
97.	Contudo, em face das análises expostas nos parágrafos 77-88, pelos quais posicionou-se pela insuficiência dos indícios de ocorrência do dano apontado pelo Denasus no que tange a essa irregularidade (já que foram levantadas dúvidas quanto à afirmação de não realização de serviços e ao cálculo de possível dano) , propor-se-á que o TCU afaste esse débito.
98.	iii) Outros fatos relevantes.
99.	Em que pese o ex-secretário não tenha se pronunciado quanto à irregularidade de  "realizar despesa referente a aquisição de comida, com recursos do Bloco de Vigilância em Saúde destinados ao incentivo da Política Nacional de DST/AIDS, sem a comprovação do setor solicitante e nem o destino da entrega, além de não existir previsão para aplicação desses recursos em gastos com esse tipo de despesa, conforme evidenciado na constatação nº 276900, constante do Relatório Complementar de Auditoria nº 8814 do Denasus", a qual lhe atribuía débito no valor de R$ 4.144,00, com data de ocorrência de 20/2/2009 (ver parágrafos 25-27) , propor-se-á, de igual modo ao analisado nos parágrafos 60-68, por se considerar  insuficientes as evidências trazidas pelo Denasus, com vistas a afastar o débito anteriormente apontado.
CONCLUSÃO
100.	A partir das ponderações registradas em instrução preliminar (peça 52, p. 8-10, §§ 15-30) , por meio das quais entendeu-se ser mais adequado tornar insubsistente e/ou remover a apuração de parte das ocorrências tratadas na TCE originária instaurada pelo FNS, propor-se-á exclusão dos Srs. Sandro Ricardo Barbara (CPF XXX.581.848-XX) e Mario Eduardo Rocha Silva (CPF XXX.795.958-XX) da presente relação processual (ver os parágrafos 13-14 desta instrução) .
101.	Em face da análise promovida na seção "Exame Técnico" desta instrução, entende-se que o Tribunal deve declarar revel a Associação Grupo de Apoio e Solidariedade Douradense (ASGASD) e o Sr. Ronaldo Jorge de Lima Quirino, na condição de presidente da entidade ASGASD e signatário dos Convênios nº s 057/2004, 058/2004 e 061/2007 firmados junto ao município de Dourados/MS.
102.	Posiciona-se ainda pelo acolhimento parcial das alegações de defesa dos ex-secretários de saúde, Srs. João Paulo Barcellos Esteves (gestão 4/12/2006 a 31/12/2008) e Edvaldo de Melo Moreira (gestão 1º/1/2009 a 2/6/2009) .
103.	Ressalte-se que esse posicionamento tem o condão de afastar a totalidade do débito anteriormente imputado ao Sr. Edvaldo de Melo Moreira, dessa forma posiciona-se para que o TCU julgue suas contas regulares com ressalva, com fundamento nos arts. 1º, inciso I, 16, inciso II, 18 e 23, inciso II, da Lei 8.443/1992, c/c os arts. 1º, inciso I, 208 e 214, inciso II, do Regimento Interno.
104.	Quanto ao Sr. João Paulo Barcellos Esteves, propor-se-á que o TCU impute-lhe a obrigação de ressarcimento do valor histórico de R$ 31.628,83, referente à irregularidade de efetuar "pagamentos de despesas, com recursos do Bloco de Vigilância em Saúde destinadas ao incentivo da Política Nacional de DST/AIDS, por serviços que não restaram comprovadamente executados referentes à instalação de forro de gesso, no período de 2007-2008, evidenciado na constatação nº 276904, constante do Relatório Complementar de Auditoria nº 8814 do Denasus".
105.	Quanto à Associação Grupo de Apoio e Solidariedade Douradense (ASGASD) e o Sr. Ronaldo Jorge de Lima Quirino, propor-se-á que o TCU impute-lhes solidariamente a obrigação de ressarcimento do valor histórico de R$ 201.997,41, referente à irregularidade de "não comprovação da boa e regular aplicação dos recursos repassados no âmbito dos Convênios nº s 057/2004, 058/2004 e 061/2007, formalizados entre a Secretaria Municipal de Saúde de Dourados/MS (...) , dando causa a prejuízos ao Sistema Único de Saúde (SUS) no período de 2007, conforme consubstanciado na constatação nº 276911 do Relatório Complementar de Auditoria nº 8814 do Departamento Nacional de Auditoria do SUS".
106.	Tendo em vista que não constam dos autos elementos que permitam reconhecer a boa-fé do Sr. João Paulo Barcellos Esteves, da Associação Grupo de Apoio e Solidariedade Douradense (ASGASD) e do Sr. Ronaldo Jorge de Lima Quirino, sugere-se que suas contas sejam julgadas irregulares, nos termos dos arts. 1º, inciso I, 16, inciso III, alíneas "b" e "c", e § 2º da Lei 8.443/1992 c/c os arts. 19 e 23, inciso III, da mesma Lei, e com arts. 1º, inciso I, 209, incisos II e III, e § 5º, 210 e 214, inciso III, do Regimento Interno, imputando-lhes a obrigação de ressarcimento dos débitos atualizados monetariamente e acrescido de juros de mora, nos termos do art. 202, §1º do RI/TCU, descontado o valor já recolhido.
107.	De todo modo, quanto a esses três responsáveis, observa-se ter ocorrido a prescrição da pretensão punitiva por parte do TCU que, nos termos do entendimento firmado no Acórdão 1441/2016-TCU-Plenário (Rel. Ministro Benjamin Zymler) , subordina-se ao prazo geral de prescrição indicado no art. 205 do Código Civil, qual seja, dez anos contados a partir da data de ocorrência da irregularidade sancionada, nos termos do art. 189 do Código Civil. Como as referidas irregularidades ocorreram em 2007-2008 e eles somente foram citados a partir de decisões emitidas em 2019 e 2020 (peças 55 e 119) , os três não se sujeitam à penalidade de multa, em que pese subsistir a responsabilidade de ressarcimento ao erário.
108.	Por fim, em que pese esta instrução registre a proposta de afastamento de parte das irregularidades apontadas pelas matrizes de responsabilização às peças 52, p. 19-24, e 117, p. 11-17 (em decorrência do acolhimento parcial das defesas apresentadas) , optou-se por manter em matriz de responsabilização anexa todas as referidas irregularidades (as quais deram origem às citações/audiências dos responsáveis) considerando-se que os autos ainda aguardam o pronunciamento do ministro-relator do feito quanto ao acolhimento, ou não, das defesas dos arrolados.
PROPOSTA DE ENCAMINHAMENTO
109.	Diante do exposto, submetemos os autos à consideração superior, propondo ao Tribunal:
a) excluir da presente relação processual os Srs. Sandro Ricardo Barbara (CPF XXX.581.848-XX) e Mario Eduardo Rocha Silva (CPF XXX.795.958-XX) , arrolados em TCE originária do FNS;
b) considerar revéis a Associação Grupo de Apoio e Solidariedade Douradense - ASGASD (CNPJ: 06.948.044/0001-24) e o Sr. Ronaldo Jorge de Lima Quirino (CPF: XXX.140.401-XX) , nos termos do art. 12, § 3°, da Lei nº 8.443/1992;
c) rejeitar parcialmente as alegações de defesa dos Srs. João Paulo Barcellos Esteves (CPF: XXX.673.928-XX) e Edvaldo de Melo Moreira (CPF: XXX.444.781-XX) ;
d) com fundamento nos arts. 1º, inciso I, 16, inciso II, 18 e 23, inciso II, da Lei 8.443/1992, c/c os arts. 1º, inciso I, 208 e 214, inciso II, do Regimento Interno, julgar regulares com ressalva as contas do Sr. Edvaldo de Melo Moreira (CPF: XXX.444.781-XX) ;
e) com fundamento nos arts. 1º, inciso I, 16, inciso III, alíneas "b" e "c", e § 2º da Lei 8.443/1992 c/c os arts. 19 e 23, inciso III, da mesma Lei, e com arts. 1º, inciso I, 209, incisos II e III, e § 5º, 210 e 214, inciso III, do Regimento Interno, julgar irregulares as contas do Sr. João Paulo Barcellos Esteves (CPF: XXX.673.928-XX) , da Associação Grupo de Apoio e Solidariedade Douradense - ASGASD (CNPJ: 06.948.044/0001-24) e do Sr. Ronaldo Jorge de Lima Quirino (CPF: XXX.140.401-XX) , condenando-os solidariamente ao pagamento das quantias a seguir especificadas, com a fixação do prazo de quinze dias, a contar das notificações, para comprovar, perante o Tribunal (art. 214, inciso III, alínea "a", do Regimento Interno) , o recolhimento das dívidas aos cofres do Fundo Nacional de Saúde, atualizadas monetariamente e acrescidas dos juros de mora, calculados a partir das datas discriminadas, até a data dos recolhimentos, na forma prevista na legislação em vigor, abatendo-se, na oportunidade, os valores já ressarcidos.
e.1. exclusivamente o Sr. João Paulo Barcellos Esteves (CPF: XXX.673.928-XX) :
	DATA DA OCORRÊNCIA 
	VALOR ORIGINAL (R$) 

	31/05/2007
	20.000,00

	20/07/2007
	5.721,27

	14/01/2008
	5.907,56

e.2. solidariamente a Associação Grupo de Apoio e Solidariedade Douradense - ASGASD (CNPJ: 06.948.044/0001-24) e o Sr. Ronaldo Jorge de Lima Quirino (CPF: XXX.140.401-XX) :
	DATA DA OCORRÊNCIA
	VALOR ORIGINAL (R$) 

	07/02/2007
	14.858,91

	04/12/2007
	3.300,36

	04/12/2007
	3.300,36

	06/09/2007
	3.300,36

	07/08/2007
	3.300,36

	04/07/2007
	14.855,79

	04/07/2007
	17.262,36

	04/07/2007
	3.300,36

	06/06/2007
	14.855,79

	06/06/2007
	3.300,36

	04/06/2007
	17.178,29

	03/05/2007
	14.855,79

	03/05/2007
	16.759,33

	04/04/2007
	14.855,79

	04/04/2007
	16.781,55

	08/03/2007
	14.372,35

	08/03/2007
	13.027,48

	07/02/2007
	12.531,82

f) autorizar, desde logo, a cobrança judicial das dívidas, caso não atendidas as notificações, nos termos do art. 28, inciso II, da Lei 8.443/92;
g) autorizar, caso requerido e se o processo não tiver sido remetido para cobrança judicial, o parcelamento das dívidas em até 36 (trinta e seis) parcelas mensais e consecutivas, nos termos do art. 26 da Lei 8.443/1992 c/c o art. 217 do RI/TCU, fixando-se o vencimento da primeira parcela em quinze dias, a contar do recebimento da notificação, e os das demais a cada 30 dias, devendo incidir sobre cada valor mensal os correspondentes acréscimos legais, na forma prevista na legislação em vigor, bem como esclarecer ao responsável que, em caso de parcelamento da dívida, a falta de pagamento de qualquer parcela importará no vencimento antecipado do saldo devedor (art. 217, § 2º, do RI/TCU) ;
h) remeter cópia da deliberação que vier a ser exarada à Procuradoria da República no Estado do Mato Grosso do Sul, para as providências cabíveis, nos termos do § 3º do art. 16 da Lei 8.443/1992, ao Fundo Nacional de Saúde e aos responsáveis, para ciência, e informar-lhes que a deliberação, acompanhada do Relatório e do Voto que a fundamenta, está disponível para a consulta no endereço www.tcu.gov.br/acordaos, além de esclarecer que, caso requerido, o TCU poderá fornecer sem custos as correspondentes cópias, de forma impressa;
i) informar à Procuradoria da República do Estado do Mato Grosso do Sul que, nos termos do parágrafo único do art. 62 da Resolução TCU 259/2014, os procuradores e membros do Ministério Público credenciados nesta Corte podem acessar os presentes autos de forma eletrônica e automática, ressalvados apenas os casos de eventuais peças classificadas como sigilosas, as quais requerem solicitação formal.
Manifestando-se parcialmente de acordo com a unidade técnica, o representante do Ministério Público exarou o seguinte despacho:
Cuidam os autos de tomada de contas especial instaurada pelo Fundo Nacional de Saúde (FNS) em desfavor de ex-secretários de saúde do município de Dourados/MS, os srs. João Paulo Barcellos Esteves (gestão 4/12/2006 a 31/12/2008) , Edvaldo de Melo Moreira (gestão 1º/1/2009 a 2/6/2009) , Sandro Ricardo Barbara (gestão 3/6/2009 a 9/7/2009) e Mario Eduardo Rocha Silva (gestão 16/7/2009 a 28/9/2010) , em razão da impugnação parcial de despesas realizadas com recursos do Sistema Único de Saúde (SUS) repassados, na modalidade fundo a fundo, àquela municipalidade. 
	Auditoria promovida pelo Denasus identificou, nos exercícios de 2007 a 2009, falhas na apresentação de documentação comprobatória das despesas, indícios de ocorrência de sobrepreço em contratos, além de possíveis irregularidades decorrentes da contratação/subcontratação de empresas investigadas pela Polícia Federal (Operações "Owari" e "Brothers") .
	Ao término da fase interna do processo de tomada de contas especiais, constou do Relatório Completo do Tomador de Contas nº 71/2018 (peça 47) dano ao erário, devido as seguintes ocorrências:
"a) pagamentos efetuados, com recursos federais, a empresas contratadas que eram investigadas pela Polícia Federal ("Operação Owari" e "Operação Brothers") , no valor de R$ 12.328.192,32. De acordo com o Denasus, as investigações efetuadas pela Polícia Federal apontaram a ocorrência de " (...) montagem de peças, manipulação de processos, direcionamento de fornecedor, conluio entre as empresas, alteração de processos arquivados e sobrepreços nos valores contratados (...) " (Constatação nº 276902; peça 6, p. 16-18) ;
b)	pagamento de aluguel, com recursos do Bloco de Média e Alta Complexidade, de imóvel para o funcionamento do Hospital Santa Rosa (Hospital da Mulher) por valores superiores aos praticados pelo mercado (contrato firmado com sobrepreço) , gerando prejuízo de R$ 601.509,94 (Constatação nº 276908; peça 6, p. 9-12) ;
c)	pagamento de aluguel de equipamentos hospitalares que não foram localizados durante a execução do Relatório de Auditoria nº 7367/2008 do Denasus, e que geraram despesas de R$ 20.823,00, pagas com recursos do Bloco de Média e Alta Complexidade (Constatação nº 276912; peça 6, p. 23-24) ; 
d)	pagamentos de despesas, com recursos do Bloco de Média e Alta Complexidade, relativas à aquisição de estoque de medicamentos e de materiais hospitalares do Hospital Santa Rosa, sem comprovação do relatório de inventário, no montante de R$ 370.592,95 (Constatação nº 276913; peça 6, p. 18-19) ; 
e)	pagamentos de R$ 55.259,67 por serviços que foram terceirizados a empresas investigadas pela Polícia Federal ("Operação Owari") . Desse valor, R$ 53.861,17 foram pagos com recursos federais (Constatação nº 276916; peça 6, p. 14-16) ;
f)	comprovação de despesas por meio da apresentação de notas fiscais que divergiam dos valores registrados nos Livros Fiscais de Registros de Entradas e Saídas das empresas contratadas ("notas calçadas") . Tais despesas foram pagas com recursos federais no montante de R$ 141.022,98 (Constatação nº 276905; peça 6, p. 21-22) ;
g)	não prestação de contas referentes a convênios formalizados pela Secretaria Municipal com entidade não governamental (Convênios nº s 057/2004, 058/2004 e 061/2007) . Foram repassados R$ 201.997,41 referentes a recursos federais sem que fossem identificadas as prestações de contas quanto à utilização desses recursos (Constatação nº 276911; peça 6, p. 19-20) ;
h)	pagamentos de despesas referentes a instalação de forro de gesso, com recursos do Bloco de Vigilância em Saúde destinados ao incentivo da Política Nacional de DST/AIDS, no valor de R$ 31.628,83, sendo que esses serviços não restaram comprovadamente executados (Constatação nº 276904; peça 6, p. 8-9) ;
i)	pagamentos de despesas referentes a aquisição de comida, no valor de R$ 15.981,90 com recursos do Bloco de Vigilância em Saúde destinados ao incentivo da Política Nacional de DST/AIDS, sem a comprovação do setor solicitante e nem do destino da entrega, além de não existir previsão para aplicação desses recursos em gastos com esse tipo de despesa (Constatação nº 276900; peça 6, p. 13-14) ; 
j)	não comprovação de despesas realizadas com aquisições de produtos hortifrutigranjeiros em face da inexistência de registros de controle de entrada e saída, no valor de R$ 12.316,91 (Constatação nº 276914; peça 6, p. 20-21) ; 
k)	não comprovação de realização de despesas, com recursos federais no valor de R$ 12.978,00, referentes à prestação de serviços de análise da água utilizada nas Unidades de Saúde de Dourados/MS (Constatação 276917; peça 6, p. 22) ;"
	Conforme esclarecimentos trazidos na derradeira instrução da unidade técnica (peça 131) :
4.	Contudo, há de ressaltar que a Coordenação Geral de Auditoria da entidade emitiu o Parecer Administrativo COADE/CGAUD/DENASUS nº 1086 (peça 23, p. 1-2) , de 5 de dezembro de 2014, contendo uma nova planilha corrigida de débito (peça 23, p. 3-90, e peça 24, p. 1-74) , afirmando que, do montante anteriormente apurado (R$ 14.086.257,64) , somente o valor de R$ 13.790.905,41 (itens "a" até "k" supramencionados) teriam de ser devolvidos ao Fundo Nacional de Saúde por se tratarem de prejuízo.
5.	O montante restante, referente a R$ 295.352,23 (itens "l" e "m") , por não tratar de prejuízo propriamente dito, deveria ser ressarcido pelo município de Dourados/MS ao seu respectivo Fundo Municipal de Saúde, pois envolviam irregularidades relativas a desvios de finalidade/objeto, sendo que o Denasus já teria solicitada a devolução desses recursos àquele ente (peça 18, p. 3, item 3) .
6.	O Relatório Completo do Tomador de Contas nº 71/2018 (peça 47) , acompanhando o entendimento do Denasus, caracterizou a responsabilidade dos Srs. João Paulo Barcellos Esteves, Edvaldo de Melo Moreira,	 Sandro Ricardo Barbara e Mario Eduardo Rocha Silva, ex-secretários de saúde do município de Dourados/MS, quanto à imputação de débito no montante de R$ 13.790.905,41.
Submetidos os autos ao TCU, após o Secretário de Controle Interno ter atestado a irregularidade das contas (peça 50) e o Ministro de Estado da Saúde ter registrado o conhecimento das conclusões daquele órgão (peça 51) , foi promovido o exame exordial dos autos (peça 52) , segundo o qual se conclui o seguinte:
"50.	O exame das ocorrências descritas na seção "Exame Técnico" afastou a caracterização de possível dano ao erário, no valor de R$12.523.076,47, referente às Irregularidades 1, 5 e 6 apontadas no Relatório Complementar de Auditoria nº 8814 do Denasus (peça 6; constatações nº s 276902, 276916 e 276905, respectivamente) e no Relatório Completo do Tomador de Contas nº 71/2018 (peça 47) , pois considerou-se as evidências trazidas insuficientes, além de terem sido identificadas falhas nos procedimentos adotados para caracterização e quantificação de possíveis danos ao erário.
51.	Outrossim, constatou-se que as Irregularidades 2, 3 e 4, apontadas no Relatório Complementar de Auditoria nº 8814 do Denasus (peça 6; constatações nº s 276908, 276912 e 276913, respectivamente) , já foram, ou estão sendo, tratadas no âmbito de outros processos instaurados nesta Corte de Contas, fato que impõe a retirada da averiguação e apuração dessas impropriedades do escopo tratado nestes autos.
52.	Ressalte-se que tais fatos também impõem a exclusão dos Srs. Sandro Ricardo Barbara (XXX.581.848-XX) e Mario Eduardo Rocha Silva (XXX.795.958-XX) da relação processual deste processo.
53.	Verificou-se, ainda, a necessidade de se efetuar diligências ao município de Dourados/MS e ao FNS para obtenção de mais informações referentes à Irregularidade 7 (constatação nº 276911  alusiva à não apresentação da prestação de contas de convênios firmados por aquela municipalidade; peça 6, p. 19-20) antes de se emitir uma conclusão quanto à responsabilização sobre a ocorrência de possível dano ao erário, apontado no valor de R$ 201.997,41.
54.	Nessa mesma esteira, caberia também questionar o FNS sobre os procedimentos adotados para que o ente federativo restituísse o valor de R$ 295.352,23 (parágrafo 5 da seção "Histórico") aos cofres do Fundo Municipal de Saúde, conforme constatações nº 276915 e nº 276910 elencadas no Relatório Complementar de Auditoria nº 8814 (peça 6, p. 8 e 12-13) , as quais apontaram ocorrência de desvios de finalidade/objeto dos recursos repassados pelo FNS.
55.	Por fim, o exame das ocorrências referentes às Irregularidades 8, 9, 10 e 11, registradas no Relatório Complementar de Auditoria nº 8814 do Denasus (peça 6; constatações nº s 276904, 276900, 276914 e 276917, respectivamente) , permitiu, na forma dos arts. 10, § 1º, e 12, incisos I e II, da Lei 8.443/1992 c/c o art. 202, incisos I e II, do RI/TCU, definir a responsabilidade dos Srs João Paulo Barcellos Esteves  (gestão 4/12/2006 a 31/12/2008) e Edvaldo de Melo Moreira (gestão 1º/1/2009 a 2/6/2009) , na condição de secretários de saúde de Dourados/MS, quanto à ocorrência de dano ao erário no valor histórico de R$72.905,64."
	Foi proposto então, com a anuência do corpo diretivo da SecexTCE, o seguinte:
"44.	Diante do exposto, propõe-se submeter os autos à consideração do e. Ministro-Relator Walton Alencar Rodrigues, propondo:
a) excluir os Srs. Sandro Ricardo Barbara (XXX.581.848-XX) e Mario Eduardo Rocha Silva (XXX.795.958-XX) da relação processual deste processo; 
b) realizar diligência ao município de Dourados/MS e ao Fundo Nacional de Saúde, com fundamento no art. 10, § 1º, da Lei 8.443/1992 c/c art. 157 do RI/TCU, para que, no prazo de 15 dias, sejam encaminhados os seguintes documentos e pronunciamentos:
b.1) informações quanto aos procedimentos adotados em face da não prestação de contas referentes aos Convênios nº s 057/2004, 058/2004 e 061/2007, formalizados entre o município de Dourados/MS com entidade não governamental Associação Grupo de Apoio e Solidariedade Douradense (AGASD) , os quais deram causa ao repasse de recursos federais no valor histórico de R$ 201.997,41, conforme informações constantes da constatação nº 276911 do Relatório Complementar de Auditoria nº 8814 do Departamento Nacional de Auditoria do SUS (Denasus) , realizada na Secretaria Municipal de Saúde de Dourados/MS, apresentando, se for o caso, a (s) cópia (s) de comprovante (s) de restituição desses recursos aos cofres do Fundo Nacional de Saúde;
b.2) cópia dos termos de Convênios nº s 057/2004, 058/2004 e 061/2007, formalizados entre o município de Dourados/MS com a entidade não governamental Associação Grupo de Apoio e Solidariedade Douradense (AGASD) , incluindo os seus respectivos termos aditivos;
b.3) relação dos gestores responsáveis (ex-prefeitos, ex-secretários municipais de saúde etc.) pela assinatura dos Convênios nº s 057/2004, 058/2004 e 061/2007, formalizados entre o município de Dourados/MS com entidade não governamental Associação Grupo de Apoio e Solidariedade Douradense (AGASD) , e pelo recebimento e avaliação das prestações de contas da entidade no âmbito desses convênios, à época, acompanhada das respectivas atas/portarias/decretos de nomeação e exoneração desses responsáveis;
c) realizar diligência ao Fundo Nacional de Saúde, com fundamento no art. 10, § 1º, da Lei 8.443/1992 c/c art. 157 do RI/TCU, para que, no prazo de 15 dias, sejam encaminhadas informações referentes aos procedimentos adotados para que o município de Dourados/MS restitua o valor de R$ 295.352,23 aos cofres do Fundo Municipal de Saúde, conforme constatações nº 276915 e nº 276910 elencadas no Relatório Complementar de Auditoria nº 8814 do Denasus, as quais apontaram ocorrência de desvios de finalidade/objeto, considerando que a competência do FNS quanto ao ressarcimento desses recursos restou confirmada a partir do posicionamento firmado por meio dos itens 9.3.5.1 e 9.3.5.2 e 9.3.5.3 do Acórdão 1072/2017-TCU-Plenário;
d) realizar a citação do Sr. João Paulo Barcellos Esteves (XXX.673.928-XX) , na condição de secretário municipal de saúde de Dourados/MS no período de 4/12/2006 a 31/12/2008, com fundamento nos arts. 10, § 1º, e 12, incisos I e II, da Lei 8.443/1992 c/c o art. 202, incisos I e II, do RI/TCU, para que, no prazo de quinze dias, apresente alegações de defesa quanto às irregularidades detalhadas a seguir:
d.1.1)  Irregularidade: pagamentos de despesas, com recursos do Bloco de Vigilância em Saúde destinadas ao incentivo da Política Nacional de DST/AIDS, por serviços que não restaram comprovadamente executados referentes à instalação de forro de gesso, no período de 2007-2008, evidenciado na constatação nº 276904, constante do Relatório Complementar de Auditoria nº 8814 do Denasus; 
d.1.2)  Conduta: não demonstrar a boa e regular aplicação de recursos do SUS dos valores recebidos do Fundo Nacional de Saúde pelo município de Dourados/MS, em face do pagamento por serviços que não restaram comprovadamente executados;
d.1.3)  Dispositivos violados: art. 37, caput, c/c o art. 70, parágrafo único, da Constituição da República Federativa do Brasil, art. 93 do Decreto-lei 200/1967, arts. 66 e 145 do Decreto 93.872/1986,  arts. 60 a 64 da Lei 4.320/1964, art. 172 do Código Penal e art. 73, inciso I, letra "b", da Lei 8666/1993;
d.1.4)  Evidências: processos e demonstrativos de despesas, conforme descrito na constatação nº 276904 do Relatório Complementar de Auditoria nº 8814 do Denasus.
d.2.1)  Irregularidade: pagamentos de despesas, realizadas no período de 2007-2008, referentes a aquisição de comida, com recursos do Bloco de Vigilância em Saúde destinados ao incentivo da Política Nacional de DST/AIDS, sem a comprovação do setor solicitante e nem o destino da entrega, além de não existir previsão para aplicação desses recursos em gastos com esse tipo de despesa, conforme evidenciado na constatação nº 276900, constante do Relatório Complementar de Auditoria nº 8814 do Denasus; 
d.2.2)  Conduta: não demonstrar a boa e regular aplicação de recursos do SUS dos valores recebidos do Fundo Nacional de Saúde pelo município de Dourados/MS, em face do pagamento por serviços que não restaram comprovadamente executados, além de não apresentar justificativas para essas despesas não previstas;
d.2.3)  Dispositivos violados: art. 37, caput, c/c o art. 70, parágrafo único, da Constituição da República Federativa do Brasil, art. 93 do Decreto-lei 200/1967, arts. 66 e 145 do Decreto 93.872/1986,  arts. 60 a 64 da Lei 4.320/1964, art. 3º da Lei nº 8666/1993;
d.2.4)  Evidências: processos e demonstrativos de despesas, conforme descrito na constatação nº 276900 do Relatório Complementar de Auditoria nº 8814 do Denasus.
d.3.1)  Irregularidade: não comprovação de despesas realizadas com recursos do FNS, no período de 2008, para aquisições de produtos hortifrutigranjeiros em face da inexistência de registros de controle de entrada e saída dos itens adquiridos, conforme evidenciado na constatação nº 276914, constante do Relatório Complementar de Auditoria nº 8814 do Denasus; 
d.3.2)  Conduta: não demonstrar a boa e regular aplicação de recursos do SUS dos valores recebidos do Fundo Nacional de Saúde pelo município de Dourados/MS, em face do pagamento por produtos que não restaram comprovadamente recebidos;
d.3.3)  Dispositivos violados: art. 37, caput, c/c o art. 70, parágrafo único, da Constituição da República Federativa do Brasil, art. 93 do Decreto-lei 200/1967, arts. 66 e 145 do Decreto 93.872/1986,  arts. 60 a 64 da Lei 4.320/1964, IN/SEDAP nº 205/1988;
d.3.4)  Evidências: processos e demonstrativos de despesas, conforme descrito na constatação nº 276914 do Relatório Complementar de Auditoria nº 8814 do Denasus.
d.4.1)  Irregularidade: não comprovação de realização de despesas, com recursos federais no período de 2008, referentes à prestação de serviços de análise da água utilizada nas Unidades de Saúde de Dourados/MS, conforme evidenciado na constatação nº 276917, constante do Relatório Complementar de Auditoria nº 8814 do Denasus; 
d.4.2)  Conduta: não demonstrar a boa e regular aplicação de recursos do SUS dos valores recebidos do Fundo Nacional de Saúde pelo município de Dourados/MS, em face do pagamento por serviços que não restaram comprovadamente prestados;
d.4.3)  Dispositivos violados: art. 37, caput, c/c o art. 70, parágrafo único, da Constituição da República Federativa do Brasil, art. 93 do Decreto-lei 200/1967, arts. 66 e 145 do Decreto 93.872/1986,  arts. 60 a 64 da Lei 4.320/1964, art. 172 do Código Penal;
d.4.4)  Evidências: processos e demonstrativos de despesas, conforme descrito na constatação nº 276917 do Relatório Complementar de Auditoria nº 8814 do Denasus.
e/ou recolha aos cofres do Fundo Nacional de Saúde as quantias abaixo indicadas, referentes às irregularidades e às condutas de que trata os itens "d.1.1", "d.1.2", "d.2.1", "d.2.2", "d.3.1", "d.3.2", "d.4.1" e  "d.4.2" atualizadas monetariamente a partir das respectivas datas até o efetivo recolhimento, abatendo-se na oportunidade a quantia eventualmente ressarcida, na forma da legislação em vigor;
			[tabela no original]
e) realizar a citação do Sr. Edvaldo de Melo Moreira (XXX.444.781-XX) , na condição de secretário municipal de saúde de Dourados/MS no período de 1º/1/2009 a 2/6/2009, com fundamento nos arts. 10, § 1º, e 12, incisos I e II, da Lei 8.443/1992 c/c o art. 202, incisos I e II, do RI/TCU, para que, no prazo de quinze dias, apresente alegações de defesa quanto às irregularidades detalhadas a seguir:
e.1.1)  Irregularidade: não comprovação de despesas realizadas com recursos do FNS, no período de 2009, para aquisições de produtos hortifrutigranjeiros em face da inexistência de registros de controle de entrada e saída dos itens adquiridos, conforme evidenciado na constatação nº 276914, constante do Relatório Complementar de Auditoria nº 8814 do Denasus; 
e.1.2)  Conduta: não demonstrar a boa e regular aplicação de recursos do SUS dos valores recebidos do Fundo Nacional de Saúde pelo município de Dourados/MS, em face do pagamento por produtos que não restaram comprovadamente recebidos;
e.1.3)  Dispositivos violados: art. 37, caput, c/c o art. 70, parágrafo único, da Constituição da República Federativa do Brasil, art. 93 do Decreto-lei 200/1967, arts. 66 e 145 do Decreto 93.872/1986,  arts. 60 a 64 da Lei 4.320/1964, IN/SEDAP nº 205/1988;
e.1.4)  Evidências: processos e demonstrativos de despesas, conforme descrito na constatação nº 276914 do Relatório Complementar de Auditoria nº 8814 do Denasus.
e.2.1)  Irregularidade: não comprovação de realização de despesas, com recursos federais no período de 2009, referentes à prestação de serviços de análise da água utilizada nas Unidades de Saúde de Dourados/MS, conforme evidenciado na constatação nº 276917, constante do Relatório Complementar de Auditoria nº 8814 do Denasus; 
e.2.2)  Conduta: não demonstrar a boa e regular aplicação de recursos do SUS dos valores recebidos do Fundo Nacional de Saúde pelo município de Dourados/MS, em face do pagamento por serviços que não restaram comprovadamente prestados;
e.2.3)  Dispositivos violados: art. 37, caput, c/c o art. 70, parágrafo único, da Constituição da República Federativa do Brasil, art. 93 do Decreto-lei 200/1967, arts. 66 e 145 do Decreto 93.872/1986, arts. 60 a 64 da Lei 4.320/1964, art. 172 do Código Penal;
e.2.4)  Evidências: processos e demonstrativos de despesas, conforme descrito na constatação nº 276917 do Relatório Complementar de Auditoria nº 8814 do Denasus.
e/ou recolha aos cofres do Fundo Nacional de Saúde as quantias abaixo indicadas, referentes às irregularidades e às condutas de que trata os itens "e.1.1", "e.1.2", "e.2.1" e "e.2.2" atualizadas monetariamente a partir das respectivas datas até o efetivo recolhimento, abatendo-se na oportunidade a quantia eventualmente ressarcida, na forma da legislação em vigor;
[tabela no original]"
Tendo Vossa Excelência anuído ao proposto (peça 55) e promovidas pela unidade instrutiva as medidas saneadoras e as citações que se fizeram necessárias, foi elaborada no âmbito da SecexTCE a derradeira instrução (peça 131) , por meio da qual o auditor-instrutor concluiu o seguinte:
"100.	A partir das ponderações registradas em instrução preliminar (peça 52, p. 8-10, §§ 15-30) , por meio das quais entendeu-se ser mais adequado tornar insubsistente e/ou remover a apuração de parte das ocorrências tratadas na TCE originária instaurada pelo FNS, propor-se-á exclusão dos Srs. Sandro Ricardo Barbara (CPF XXX.581.848-XX) e Mario Eduardo Rocha Silva (CPF XXX.795.958-XX) da presente relação processual (ver os parágrafos 13-14 desta instrução) .
101.	Em face da análise promovida na seção "Exame Técnico" desta instrução, entende-se que o Tribunal deve declarar revel a Associação Grupo de Apoio e Solidariedade Douradense (ASGASD) e o Sr. Ronaldo Jorge de Lima Quirino, na condição de presidente da entidade ASGASD e signatário dos Convênios nº s 057/2004, 058/2004 e 061/2007 firmados junto ao município de Dourados/MS.
102.	Posiciona-se ainda pelo acolhimento parcial das alegações de defesa dos ex-secretários de saúde, Srs. João Paulo Barcellos Esteves (gestão 4/12/2006 a 31/12/2008) e Edvaldo de Melo Moreira (gestão 1º/1/2009 a 2/6/2009) .
103.	Ressalte-se que esse posicionamento tem o condão de afastar a totalidade do débito anteriormente imputado ao Sr. Edvaldo de Melo Moreira, dessa forma posiciona-se para que o TCU julgue suas contas regulares com ressalva, com fundamento nos arts. 1º, inciso I, 16, inciso II, 18 e 23, inciso II, da Lei 8.443/1992, c/c os arts. 1º, inciso I, 208 e 214, inciso II, do Regimento Interno.
104.	Quanto ao Sr. João Paulo Barcellos Esteves, propor-se-á que o TCU impute-lhe a obrigação de ressarcimento do valor histórico de R$ 31.628,83, referente à irregularidade de efetuar "pagamentos de despesas, com recursos do Bloco de Vigilância em Saúde destinadas ao incentivo da Política Nacional de DST/AIDS, por serviços que não restaram comprovadamente executados referentes à instalação de forro de gesso, no período de 2007-2008, evidenciado na constatação nº 276904, constante do Relatório Complementar de Auditoria nº 8814 do Denasus".
105.	Quanto à Associação Grupo de Apoio e Solidariedade Douradense (ASGASD) e o Sr. Ronaldo Jorge de Lima Quirino, propor-se-á que o TCU impute-lhes solidariamente a obrigação de ressarcimento do valor histórico de R$ 201.997,41, referente à irregularidade de "não comprovação da boa e regular aplicação dos recursos repassados no âmbito dos Convênios nº s 057/2004, 058/2004 e 061/2007, formalizados entre a Secretaria Municipal de Saúde de Dourados/MS (...) , dando causa a prejuízos ao Sistema Único de Saúde (SUS) no período de 2007, conforme consubstanciado na constatação nº 276911 do Relatório Complementar de Auditoria nº 8814 do Departamento Nacional de Auditoria do SUS".
106.	Tendo em vista que não constam dos autos elementos que permitam reconhecer a boa-fé do Sr. João Paulo Barcellos Esteves, da Associação Grupo de Apoio e Solidariedade Douradense (ASGASD) e do Sr. Ronaldo Jorge de Lima Quirino, sugere-se que suas contas sejam julgadas irregulares, nos termos dos arts. 1º, inciso I, 16, inciso III, alíneas "b" e "c", e § 2º da Lei 8.443/1992 c/c os arts. 19 e 23, inciso III, da mesma Lei, e com arts. 1º, inciso I, 209, incisos II e III, e § 5º, 210 e 214, inciso III, do Regimento Interno, imputando-lhes a obrigação de ressarcimento dos débitos atualizados monetariamente e acrescido de juros de mora, nos termos do art. 202, §1º do RI/TCU, descontado o valor já recolhido.
107.	De todo modo, quanto a esses três responsáveis, observa-se ter ocorrido a prescrição da pretensão punitiva por parte do TCU que, nos termos do entendimento firmado no Acórdão 1441/2016-TCU-Plenário (Rel. Ministro Benjamin Zymler) , subordina-se ao prazo geral de prescrição indicado no art. 205 do Código Civil, qual seja, dez anos contados a partir da data de ocorrência da irregularidade sancionada, nos termos do art. 189 do Código Civil. Como as referidas irregularidades ocorreram em 2007-2008 e eles somente foram citados a partir de decisões emitidas em 2019 e 2020 (peças 55 e 119) , os três não se sujeitam à penalidade de multa, em que pese subsistir a responsabilidade de ressarcimento ao erário.
108.	Por fim, em que pese esta instrução registre a proposta de afastamento de parte das irregularidades apontadas pelas matrizes de responsabilização às peças 52, p. 19-24, e 117, p. 11-17 (em decorrência do acolhimento parcial das defesas apresentadas) , optou-se por manter em matriz de responsabilização anexa todas as referidas irregularidades (as quais deram origem às citações/audiências dos responsáveis) considerando-se que os autos ainda aguardam o pronunciamento do ministro-relator do feito quanto ao acolhimento, ou não, das defesas dos arrolados."
	Foi proposto, então, com a anuência do corpo diretivo da SecexTCE (peças 132/3) , o seguinte:
"a) excluir da presente relação processual os Srs. Sandro Ricardo Barbara (CPF XXX.581.848-XX) e Mario Eduardo Rocha Silva (CPF XXX.795.958-XX) , arrolados em TCE originária do FNS;
b) considerar revéis a Associação Grupo de Apoio e Solidariedade Douradense - ASGASD (CNPJ: 06.948.044/0001-24) e o Sr. Ronaldo Jorge de Lima Quirino (CPF: XXX.140.401-XX) , nos termos do art. 12, § 3°, da Lei nº 8.443/1992;
c) rejeitar parcialmente as alegações de defesa dos Srs. João Paulo Barcellos Esteves (CPF: XXX.673.928-XX) e Edvaldo de Melo Moreira (CPF: XXX.444.781-XX) ;
d) com fundamento nos arts. 1º, inciso I, 16, inciso II, 18 e 23, inciso II, da Lei 8.443/1992, c/c os arts. 1º, inciso I, 208 e 214, inciso II, do Regimento Interno, julgar regulares com ressalva as contas do Sr. Edvaldo de Melo Moreira (CPF: XXX.444.781-XX) ;
e) com fundamento nos arts. 1º, inciso I, 16, inciso III, alíneas "b" e "c", e § 2º da Lei 8.443/1992 c/c os arts. 19 e 23, inciso III, da mesma Lei, e com arts. 1º, inciso I, 209, incisos II e III, e § 5º, 210 e 214, inciso III, do Regimento Interno, julgar irregulares as contas do Sr. João Paulo Barcellos Esteves (CPF: XXX.673.928-XX) , da Associação Grupo de Apoio e Solidariedade Douradense - ASGASD (CNPJ: 06.948.044/0001-24) e do Sr. Ronaldo Jorge de Lima Quirino (CPF: XXX.140.401-XX) , condenando-os solidariamente ao pagamento das quantias a seguir especificadas, com a fixação do prazo de quinze dias, a contar das notificações, para comprovar, perante o Tribunal (art. 214, inciso III, alínea "a", do Regimento Interno) , o recolhimento das dívidas aos cofres do Fundo Nacional de Saúde, atualizadas monetariamente e acrescidas dos juros de mora, calculados a partir das datas discriminadas, até a data dos recolhimentos, na forma prevista na legislação em vigor, abatendo-se, na oportunidade, os valores já ressarcidos.
e.1. exclusivamente o Sr. João Paulo Barcellos Esteves (CPF: XXX.673.928-XX) :
[tabela no original]
e.2. solidariamente a Associação Grupo de Apoio e Solidariedade Douradense - ASGASD (CNPJ: 06.948.044/0001-24) e o Sr. Ronaldo Jorge de Lima Quirino (CPF: XXX.140.401-XX) :
[tabela no original]
f) autorizar, desde logo, a cobrança judicial das dívidas, caso não atendidas as notificações, nos termos do art. 28, inciso II, da Lei 8.443/92;
g) autorizar, caso requerido e se o processo não tiver sido remetido para cobrança judicial, o parcelamento das dívidas em até 36 (trinta e seis) parcelas mensais e consecutivas, nos termos do art. 26 da Lei 8.443/1992 c/c o art. 217 do RI/TCU, fixando-se o vencimento da primeira parcela em quinze dias, a contar do recebimento da notificação, e os das demais a cada 30 dias, devendo incidir sobre cada valor mensal os correspondentes acréscimos legais, na forma prevista na legislação em vigor, bem como esclarecer ao responsável que, em caso de parcelamento da dívida, a falta de pagamento de qualquer parcela importará no vencimento antecipado do saldo devedor (art. 217, § 2º, do RI/TCU) ;
h) remeter cópia da deliberação que vier a ser exarada à Procuradoria da República no Estado do Mato Grosso do Sul, para as providências cabíveis, nos termos do § 3º do art. 16 da Lei 8.443/1992, ao Fundo Nacional de Saúde e aos responsáveis, para ciência, e informar-lhes que a deliberação, acompanhada do Relatório e do Voto que a fundamenta, está disponível para a consulta no endereço www.tcu.gov.br/acordaos, além de esclarecer que, caso requerido, o TCU poderá fornecer sem custos as correspondentes cópias, de forma impressa;
i) informar à Procuradoria da República do Estado do Mato Grosso do Sul que, nos termos do parágrafo único do art. 62 da Resolução TCU 259/2014, os procuradores e membros do Ministério Público credenciados nesta Corte podem acessar os presentes autos de forma eletrônica e automática, ressalvados apenas os casos de eventuais peças classificadas como sigilosas, as quais requerem solicitação formal.
II
O Ministério Público de Contas da União, pelos motivos a seguir expostos, manifesta-se parcialmente de acordo com a proposta de encaminhamento apresentada pela SecexTCE. 
Inicialmente, no tocante à proposta de exclusão da relação processual dos srs. Sandro Ricardo Barbara e Mario Eduardo Rocha Silva, observa-se que o afastamento de algumas irregularidades quando do exame inicial dos autos neste Tribunal, motivado pela ausência de elementos capazes de suportar suposto dano ao erário em um exame de cognição sumária ou em razão de as irregularidades estarem sendo tratadas em outros processos em curso neste TCU, efetivamente a impõe. 
Todavia, em relação ao acolhimento parcial das alegações de defesa apresentadas pelos srs. João Paulo Barcellos Esteves e Edvaldo de Melo Moreira, relacionadas às irregularidades 2 e 3, respectivamente referentes (a) à aquisição de comidas (marmitex) , com recursos do Bloco de vigilância em Saúde, destinados ao incentivo da Política Nacional de DST/Aids, sem comprovação do setor solicitante e sem comprovação de entrega; e (b) à não comprovação de despesas realizadas com recursos do FNS para aquisições de produtos hortifrutigranjeiros em face da inexistência de registro de controle de entrada e saída dos produtos, observa-se que o auditor-instrutor afasta a impugnação de despesas ao desenvolver o seguinte raciocínio:
"62.	Observa-se que os auditores aduziram que a ausência de controles e a inexistência de documentos na forma de requisições imporiam o não reconhecimento de que os alimentos pagos ("marmitas") teriam sido efetivamente solicitados e entregues.
63.	Contudo, a partir da análise dos documentos trazidos pelo ex-secretário, depreendeu-se que apenas esses dois fatos não são suficientes para manutenção do posicionamento de que não ocorreu a entrega desses produtos.
64.	A uma, porque a necessidade de compra/fornecimento de alimentação (na forma de lanches ou almoços) para servidores/colaboradores/munícipes poderia encontrar-se já incorporada de forma informal nos procedimentos administrativos/operacionais da secretaria municipal de saúde, o que tornaria factível aceitar que não existia um protocolo estabelecido para efetuar requisições junto à empresa contratada (ex.: os pedidos poderiam ter sido efetuados por meio de comunicados informais e com certa periodicidade, como telefonemas etc.) . 
65.	A duas, porque os auditores do Denasus não trouxeram outros indícios robustos de que os alimentos não foram efetivamente entregues, tendo o ex-gestor apresentado notas fiscais constando atestes de recebimento desses produtos por servidores da prefeitura (peças 93 e 95-102) , os quais não tiveram a veridicidade contestada por meio da apresentação outras evidências (Nota: é importante perceber que trata-se de situação diversa do ocorrido na Irregularidade 01, descrita no item anterior, onde os auditores trouxeram fortes evidências de que os serviços não foram prestados, apesar de existirem atestes afirmando o contrário) ." 
Tal raciocínio foi em parte aproveitado para o exame do item concernente à não comprovação de despesas realizadas com recursos do FNS para aquisições de produtos hortifrutigranjeiros.
Sobre o tema, entende o MP de Contas que as evidências trazidas pelo Denasus não foram efetivamente refutadas pelos responsáveis, motivo por que, neste particular, deve remanescer inalterado o dano ao erário vislumbrado pela auditoria daquele órgão. Veja-se, por oportuno, o que ponderaram os fiscais do Denasus:
"Evidência: Analisando os processos de despesas verificou-se que no ano de 2007 e 2008 foram fornecidas 1750 marmitex no valor de R$ 10.971,70 (dez mil, novecentos e setenta e um reais e setenta centavos) e 702 marmitex no valor de R$ 5.010,20 (cinco mil e dez reais e vinte centavos) , respectivamente, conforme relacionado no anexo 136. Esses pagamentos tiveram análise prejudicada pela não apresentação das requisições do setor responsável da Secretaria Municipal de Saúde, além da alegação da coordenação do SAE/CTA de não terem documentos das solicitações das alimentações dos anos analisados, demonstrando não haver controle interno efetivo da alimentação fornecida, já que deveriam estar no processo de pagamento. Conta ainda com agravante que no PAM-2007 e no PAM-2008, devidamente revisado e fechado pela Secretaria de Estado de Saúde e aprovado no Conselho Municipal de Saúde não tem referências e nem constam despesas com fornecimento de alimentação." (peça 6, p. 13-14; grifos acrescidos) 
"Evidência: Analisando os processos de despesas com aquisição de produtos hortifrutigranjeiro do Sr. Marco Aurélio Schwingel, verificamos através da visita realizada na Agrovila - Fazenda Descanso, que no local não existe nenhuma produção de hortifrutigranjeiro, sendo que os produtos eram adquiridos de outras pessoas. Diante ao exposto, realizamos visitas nas Unidades de Saúde da Secretaria Municipal de Saúde a fim de verificar se os produtos foram entregues e consumidos, o que não foi possível, tendo em vista a falta de registro de controle de entrada e saída dos produtos hortifrutigranjeiro. De acordo com o levantamento realizado, verificamos que no exercício de 2008 foi pago com recursos da c/c nº 58.041-4 (MAC/FEDERAL) , o montante de R$ 5.624,46 (cinco mil, seiscentos e vinte e quatro reais e quarenta e seis centavos) e no exercício de 2009 o montante de R$ 6.692,45 (seis mil, seiscentos e noventa e dois reais e quarenta e cinco centavos) , totalizando R$ 12.316,91 (doze mil, trezentos e dezesseis reais e noventa e um centavos) ". (peça 6, p. 20; destaques acrescidos) 
	Com efeito, é importante salientar que a proposta de exclusão do débito por parte do auditor instrutor decorre de dois fatores, a saber: a um, ressaltou existirem notas fiscais com atestes; a dois, inferiu o auditor que procedimentos informais de compra e recebimento de materiais poderiam ser tolerados em virtude de práticas administrativas pretéritas do ente municipal. Especificamente quanto aos hortifrutigranjeiros, também ponderou que eram materiais perecíveis, que deveriam ser rapidamente distribuídos. 
	Não obstante, é importante ressaltar que os recursos repassados pelo FNS têm destinação própria e não podem ser utilizados sem que sejam efetivamente demonstrados o objeto de aplicação, os valores despendidos e o nexo entre o objeto de aplicação e benefício direto da saúde do cidadão. Ademais, formalidades relativas ao recebimento e à liquidação da despesa não são prescindíveis. 
	Sobre o tema, convém trazer a colação excerto do elucidativo voto condutor do Acórdão 504/2020-TCU-Primeira Câmara, por meio do qual Vossa Excelência fez as seguintes ponderações sobre despesas que não são passíveis de pagamento com recursos federais repassados pelo FNS:
"A Lei 8.080/90 exige que os recursos do SUS transferidos a estados e municípios sejam aplicados em benefício direto da saúde do cidadão, por meio de remuneração de profissionais da área de saúde, da aquisição, produção e uso de materiais, produtos e medicamentos em procedimentos ambulatoriais e hospitalares, transplantes, capacitação de profissionais da área de saúde, realização de campanhas e serviços que objetivem orientar preventivamente sobre riscos, sintomas e tratamento de doenças, campanhas de vacinação, atividades de controle e combate a vetores de doenças, inclusive zoonoses, além de outras ações e serviços que, de forma incontroversa, contribuam direta e decisivamente para a promoção, proteção e recuperação da saúde individual e/ou coletiva.
Ao dirimir controvérsias sobre o assunto, o Tribunal de Contas da União prolatou a Decisão 600/2000-Plenário, na qual firmou o seguinte entendimento acerca da matéria:
8.2. firmar entendimento no sentido de que a rede de serviços do SUS constitui a parte da infra-estrutura do sistema destinada a prover as ações e os serviços de promoção, proteção e recuperação da saúde inseridos no campo de atuação do Sistema Único de Saúde, conforme as disposições dos arts. 196 e 198, II, da Carta Magna c/c o inciso III do art. 5° da Lei n° 8.080/90, bem como aquelas ações constantes do art. 200 da Constituição Federal c/c o art. 6° da Lei n° 8.080/90, não se considerando em sua abrangência órgãos, entidades e unidades voltados exclusivamente para a realização de atividades administrativas;
8.3 firmar entendimento no sentido de que os recursos federais transferidos à conta do SUS a estados, Distrito Federal e município, com fulcro no art. 3º da Lei nº 8.142/90, devem ser aplicados, conforme estabelecido no parágrafo único do art. 2º da referida lei, seguindo os seguintes critérios:
8.3.1. na hipótese de aplicação em investimentos, estes devem ocorrer na rede de serviços, tomada na acepção da alínea 8.2 retro, o que afasta a possibilidade de aplicação em imóveis, móveis, equipamentos, veículos, etc., destinados às atividades administrativas de setores das secretarias de saúde e dos governos municipal e estadual não diretamente vinculados à execução de ações e serviços de saúde, observando-se ainda a prioridade de seu direcionamento à rede pública, em conformidade com os arts. 4° e 24 da Lei n° 8.080/90, e a vedação constante do art. 199, § 2°, da Constituição Federal;
8.3.2 na hipótese de aplicação na cobertura assistencial ambulatorial e hospitalar e nas demais ações de saúde, os recursos federais devem financiar despesas correntes, nos termos dos §§ 1º e 2º do art. 12 da Lei nº 4.320/64, exclusivamente para manutenção da assistência ambulatorial e hospitalar, das demais ações de saúde e dos órgãos, unidades e entidades que as realizam, não sendo cabível sua destinação a setores das secretarias de saúde e dos governos municipais e estadual não diretamente vinculados à execução de ações de saúde."
Veja-se, neste caso em concreto sequer se tem a comprovação de que os itens em discussão foram entregues. Ademais, caso entregues, não se sabe a destinação que tiveram e se efetivamente se destinaram à execução de ações e serviços de saúde. 
Nesse contexto, o MP de Contas, com as vênias de praxe, discorda parcialmente da proposta de acolhimento das alegações de defesa apresentadas pelos srs. João Paulo Barcellos Esteves e Edvaldo de Melo Moreira, relacionadas às irregularidades 2 e 3. 
Desse modo, também devem ser atribuídos ao sr. João Paulo Barcellos Esteves os montantes de R$ 10.971,70 (dez mil, novecentos e setenta e um reais e setenta centavos) , relativos a 2007, e R$ 866,20 (oitocentos e sessenta e seis centavos) , relativos a 2008, correspondentes à irregularidade 2, na forma constante da tabela a seguir:
	Data
	Valor

	13/7/2007
	484,00

	27/9/2007
	918,50

	9/10/2007
	2636,70

	9/10/2007
	1586,00

	19/10/2007
	1595,00

	20/11/2007
	73,20

	11/12/2007
	3678,30

	24/01/2008
	549,00

	8/4/2008
	317,20 

Cabe ressaltar, neste ponto, que muito embora a auditoria do Denasus tenha atribuído o valor de R$ 5.010,20 integralmente ao exercício de 2008, consta da peça 6 dos autos que parte desse valor, correspondente a R$ 4.144,00, teve seu fato gerador em 20/2/2009 e, por isso, deveria ter sido imputado ao sr. Edvaldo de Melo Moreira. Contudo, considerando que o sr. Edvaldo não foi instado a apresentar alegações de defesa sobre esse tema e considerando, ainda, o avançado estágio do processo, esse MP de Contas deixará de propor que seja promovido novo saneamento dos autos. 
Além disso, ao sr. João Paulo Barcellos Esteves também incumbe parte do débito relacionado aos problemas verificados na aquisição de hortifrutigranjeiros, no valor de R$ 5.624,46 (cinco mil, seiscentos e vinte e quatro reais e quarenta e seis centavos) . Como não se identificou nos autos a data específica do fato gerador, mas apenas o exercício de sua ocorrência, propor-se-á que seja adotado o último dia do ano, por ser mais benéfico ao responsável. 
Passando-se ao sr. Edvaldo de Melo Moreira, devem suas contas ser julgadas irregulares, condenando-o ao pagamento da quantia de R$ 6.692,45 (seis mil seiscentos e noventa e dois reais e quarenta e cinco centavos) , relativa ao ano de 2009, em decorrência da irregularidade relativa à aquisição de produtos hortifrutigranjeiros. 
III
	Ante o exposto, o MP de Contas diverge parcialmente da proposta de encaminhamento apresentada pela SecexTCE e adicionalmente propõe ao Tribunal que:
 o sr. João Paulo Barcellos Esteves também seja condenado ao pagamento das quantias a seguir especificadas em decorrência de irregularidades identificadas nos procedimentos de aquisição e entrega de Marmitex, nos exercícios de 2007 e 2008, bem como pelos problemas identificados no fornecimento de hortifrutigranjeiros, no exercício de 2008:
	Data
	Valor (R$) 

	13/7/2007
	484,00

	27/9/2007
	918,50

	9/10/2007
	2636,70

	9/10/2007
	1586,00

	19/10/2007
	1595,00

	20/11/2007
	73,20

	11/12/2007
	3678,30

	24/1/2008
	549,00

	8/4/2008
	317,20 

	31/12/2008
	5.624,46

b) julgue, com fundamento nos arts. 1º, inciso I, 16, inciso III, alíneas "b" e "c", e § 2º da Lei 8.443/1992 c/c os arts. 19 e 23, inciso III, da mesma Lei, e com arts. 1º, inciso I, 209, incisos II e III, e § 5º, 210 e 214, inciso III, do Regimento Interno, irregulares as contas do sr. Edvaldo de Melo Moreira, condenando-o ao pagamento da quantia de R$ 6.692,45 (seis mil seiscentos e noventa e dois reais e quarenta e cinco centavos) , relativa ao ano de 2009, em decorrência da irregularidade relativa à aquisição de produtos hortifrutigranjeiros. 
	No mais, o MP de Contas endossa as outras propostas de encaminhamento da unidade instrutiva que não se contrapõe aos itens acima.

Anaísa Maria Gimenes Banhara dos Santos (21.720/OAB-MS) e José Eduardo Meira Lima (17.216-B/OAB-MS).

Procurador Júlio Marcelo de Oliveira.

TOMADA DE CONTAS ESPECIAL. RECURSOS DO FUNDO NACIONAL DE SAÚDE. REPASSES FUNDO A FUNDO. IRREGULARIDADES IDENTIFICADAS EM RELATÓRIO DE AUDITORIA DO DENASUS. CITAÇÃO. REVELIA. PRESCRIÇÃO PREVISTA NO ART. 5º DA RESOLUÇÃO-TCU 344/2022. ARQUIVAMENTO. CIÊNCIA.

TOMADA DE CONTAS ESPECIAL (TCE)

Secretaria de Controle Externo de Tomada de Contas Especial (SecexTCE).

Trata-se de tomada de contas especial instaurada pelo Fundo Nacional de Saúde (FNS) , em razão da impugnação parcial de despesas realizadas com recursos do Sistema Único de Saúde (SUS) repassados ao Município de Dourados/MS, de acordo com auditoria promovida pelo Departamento Nacional de Auditoria do SUS (Denasus) , abrangendo os exercícios de 2007 a 2009.
Na auditoria, foram identificadas falhas na apresentação de documentação comprobatória das despesas, indícios de ocorrência de sobrepreço em contratos, além de possíveis irregularidades decorrentes da contratação/subcontratação de empresas investigadas pela Polícia Federal (Operações "Owari" e "Brothers") .
O Tomador de Contas, em razão das irregularidades identificadas, concluiu pela existência de débito correspondente a R$ R$ 13.790.905,41, em valores originais, cujos responsáveis seriam: João Paulo Barcellos Esteves, Edvaldo de Melo Moreira, Sandro Ricardo Bárbara e Mario Eduardo Rocha Silva, ex-secretários de saúde do município de Dourados/MS.
Realizadas as medidas saneadoras pertinentes, a Associação Grupo de Apoio e Solidariedade Douradense (ASGASD) e seu dirigente, Ronaldo Jorge de Lima Quirino, foram inseridos no polo passivo desta TCE, em decorrência de convênios firmados com o Município.
Após a citação dos responsáveis, a Secretaria de Controle Externo de Tomada de Contas Especial (SecexTCE) formulou a seguinte proposta de encaminhamento:
a) exclusão de Sandro Ricardo Bárbara e Mario Eduardo Rocha Silva da presente relação processual;
b) revelia da ASGASD e de Ronaldo Jorge de Lima Quirino, nos termos do art. 12, § 3°, da Lei nº 8.443/1992;
c) rejeição das alegações de defesa dos Srs. João Paulo Barcellos Esteves e Edvaldo de Melo Moreira;
d) regularidade com ressalva das contas de Edvaldo de Melo Moreira;
e) irregularidade das contas de João Paulo Barcellos Esteves, da ASGASD e de Ronaldo Jorge de Lima Quirino;
d) condenação de João Paulo Barcellos Esteves, ao recolhimento de débitos que totalizam R$ 31.628,83, em valores originais, aos cofres do FNS;
e) condenação da ASGASD e de Ronaldo Jorge de Lima Quirino, ao recolhimento, em solidariedade, da importância de R$ 201.997,41, em valores originais, aos cofres do FNS.
O representante do Ministério Público, por sua vez, manifestou-se parcialmente favorável à proposta da unidade técnica, propondo, em complemento, que fossem acrescidos aos valores a serem imputados a João Paulo Barcellos Esteves débitos no valor total de R$ 17.462,36. Propôs, também, o julgamento irregular das contas de Edvaldo de Melo Moreira e sua condenação ao pagamento do débito no valor total de R$ 6.692,45.
Reputo desnecessária a proposta de exclusão de Sandro Ricardo Bárbara e Mario Eduardo Rocha Silva (alíena "a" acima) , porquanto não foram citados nos presentes autos e, por isso, não integram a presente relação processual.
Ao analisar a incidência da prescrição nos presentes autos, a SecexTCE, com o aval do Parquet, demonstrou que houve o transcurso de mais de dez anos entre os fatos geradores da maioria das irregularidades, antes da notificação dos responsáveis pela autoridade administrativa competente.
Por esse motivo, com base no entendimento firmado por esta Corte de Contas (Acórdão 1441/2016-TCU-Plenário) , os pareceres consideram prescrita a pretensão punitiva relacionada a parte dos débitos objeto destes autos.
Amparados na jurisprudência até então predominante neste Tribunal, tais pareceres defenderam a imprescritibilidade dos débitos.
Ocorre que, em 11/10/2022, o Plenário do TCU reviu seu posicionamento acerca do instituto da prescrição, tanto dos débitos como da pretensão punitiva, com a expedição da Resolução-TCU 344/2022, que estabeleceu: 
Art 1º. A prescrição nos processos de controle externo, em curso no Tribunal de Contas da União, exceto os de apreciação, para fins de registro, da legalidade dos aos de admissão de pessoal ou de concessão de aposentadorias, reformas e pensões, observará o disposto na Lei 9.873, de 23 de novembro de 1999, na forma aplicada pelo Supremo Tribunal Federal, em especial a Ação Direta de Inconstitucionalidade 5509, e regulamentada por esta Resolução.
Tal regulamento prevê, também, causas interruptivas da prescrição, entre as quais a notificação, oitiva, citação ou audiência do responsável e qualquer ato inequívoco de apuração do fato (art. 5º, incisos I e II) .
As irregularidades identificadas neste processo referem-se a ocorrências do período de 2007 a 2009.
Há, nos autos, documentos que comprovam que as últimas notificações de João Paulo Barcelos Esteves e Edvaldo de Melo Moreira, no âmbito administrativo interno, referem-se a informações acerca da instauração destas Contas Especiais, recebidas nos dias 15 e 16/10/2013, respectivamente (peça 17, fls. 31 a 33 e 39 a 41) , o que demonstra a interrupção da prescrição em relação a parte dos débitos atribuídos a esses responsáveis, consoante o art. 5º, inciso II, da Resolução-TCU 344/2022.
Na sequência, entretanto, verifica-se que, apenas em 28/6/2019 e 2/7/2019 (peças 61, 62, 68 e 70) , por ocasião da citação do TCU, ambos foram novamente chamados a se manifestar sobre os fatos apurados nos autos, fato que enseja o reconhecimento da prescrição prevista no art. 5º da Resolução-TCU 344/2022, no tocante a esses responsáveis.
 O mesmo ocorreu em relação à ASGASD e a Ronaldo Jorge de Lima Quirino, que foram chamados a se manifestar sobre tais fatos, pela primeira vez, em 30/3/2020 e 6/3/2020, já na fase de citação desta Corte de Contas. 
Nessa linha, considerando que não estão caracterizadas as situações previstas no art. 12 da Resolução-TCU 344/2022, determino o arquivamento dos presentes autos com fulcro no art. 11 do referido normativo.
Isto posto, voto no sentido de que o Tribunal acolha a minuta de acórdão que submeto à deliberação deste Colegiado.
TCU, Sala das Sessões, em 22 de novembro de 2022. 
WALTON ALENCAR RODRIGUES 
Relator